ACORDAO-COMPLETO-2484853

ACÓRDÃO 1946/2021 ATA 30/2021 - PLENÁRIO

VISTOS, relatados e discutidos estes autos de tomada de contas especial, agora em fase de recursos de reconsideração interpostos por Constran S.A. - Construções e Comércio, Jorge Alberto Aun, José Roberto Bertoli, Luiz Carlos Oliveira Machado e Maria Estela Filardi contra o Acórdão 2240/2018-TCU-Plenário, que apreciou tomada de contas especial autuada para apuração de superfaturamento no Contrato 58/2009, firmado pela Valec Engenharia, Construções e Ferrovias S.A com a empresa Constran para execução de obras da Ferrovia Norte-Sul.
ACORDAM os Ministros do Tribunal de Contas da União, reunidos em sessão do Plenário, ante as razões expostas pelo Relator, com fundamento nos arts. 1º, inciso I, 16, inciso I, 17, 23, inciso II, 32, inciso I, e 33 da Lei 8.443/1992 e nos arts. 1º, inciso I, 208, 214, inciso II, e 281do Regimento Interno, em:
9.1. conhecer dos recursos de reconsideração interpostos por Constran S.A. - Construções e Comércio, Jorge Alberto Aun, José Roberto Bertoli e Luiz Carlos Oliveira Machado e negar-lhes provimento;
9.2. conhecer do recurso de reconsideração interposto por Maria Estela Filardi e dar-lhe provimento para tornar insubsistente, tão somente quanto a esta recorrente, o débito e a multa que lhe foram imputados pelos itens 9.3 e 9.4 do Acórdão 2240/2018-TCU-Plenário;
9.3. julgar regulares as contas de Maria Estela Filardi e dar-lhe quitação plena;
9.4. alterar, de ofício, as datas de ocorrências de duas parcelas, a seguir destacadas, do débito imputado no item 9.3. do Acórdão 2240/2018-TCU-Plenário, com as disposições consolidadas no Acórdão 2751/2018-TCU-Plenário, de forma a atribuir a seguinte composição ao conjunto da dívida:
	Data de ocorrência
	Débito (R$) 

	3/3/2010
	395.008,42

	15/3/2010
	166.750,80

	22/4/2010
	479.843,17

	5/5/2010
	851.636,34

	9/6/2010
	2.690.260,66

	14/7/2010
	2.919.335,26

	31/8/2010
	6.709.918,15

	6/9/2010
	4.485.133,40

	19/10/2010
	5.441.872,88

	30/12/2010
	3.857.493,73

	30/12/2010
	1.924.618,05

	30/12/2010
	887.264,65

	16/3/2011
	1.070.574,15

	31/3/2011
	1.480.522,99

	29/4/2011
	751.435,78

	25/8/2011
	1.873.720,39

	23/9/2011
	1.397.639,67

	21/12/2011
	4.659,28

	28/12/2011
	21.612,48

	28/12/2011
	242.198,07

	27/11/2012
	17.954,58

	18/2/2013
	17.614,08

	21/2/2013
	330.549,27

9.5. reduzir, de ofício, as multas aplicadas no item 9.4. do Acórdão 2240/2018-TCU-Plenário, com as disposições consolidadas no Acórdão 2751/2018-TCU-Plenário, de forma a subsistir a aplicação das multas nos valores indicados aos responsáveis listados a seguir:
	Responsável 
	Valor da Multa (R$) 

	José Francisco das Neves
	2.300.000,00

	Ulisses Assad
	2.300.000,00

	Francisco Elisio Lacerda
	460.000,00

	Luiz Carlos Oliveira Machado
	460.000,00

	Jorge Alberto Aun
	460.000,00

	José Roberto Bertolli
	460.000,00

	Constran S.A. - Construções e Comércio
	4.600.000,00

9.6. encaminhar cópia deste acórdão aos recorrentes, à Advocacia-Geral da União, ao juízo da 2ª Vara de Falências e Recuperações Judiciais do Foro Central Cível da Comarca de São Paulo, ao juízo da 7ª Vara da Seção Judiciária do Distrito Federal, à Valec Engenharia, Construções e Ferrovias S.A. e ao Procurador-Chefe da Procuradoria da República no Estado de Goiás, com a informação de que o relatório e voto que o fundamentam está disponível no endereço eletrônico www.tcu.gov.br/acordãos.

Recursos de reconsideração interpostos contra acórdão que, entre outras medidas, julgou as contas dos responsáveis irregulares, condenou-os ao pagamento de débito e de multas, bem como inabilitou alguns deles para o exercício de cargo em comissão ou função de confiança no âmbito da Administração Pública, em razão de superfaturamento na execução de obras da Ferrovia Norte-Sul.

Valec Engenharia Construções e Ferrovias S/A

3. Interessados/Responsáveis/Recorrentes:
3.1. Responsáveis: Constran S/A - Construções e Comercio (61.156.568/0001-90); Francisco Elisio Lacerda (XXX.082.658-XX); Jorge Alberto Aun (XXX.154.178-XX); Jose Roberto Bertoli (XXX.472.518-XX); José Francisco das Neves (XXX.833.301-XX); Luiz Carlos Oliveira Machado (XXX.706.987-XX); Maria Estela Filardi (XXX.592.927-XX); Ulisses Assad (XXX.266.408-XX)
3.2. Recorrentes: Maria Estela Filardi (XXX.592.927-XX); Luiz Carlos Oliveira Machado (XXX.706.987-XX); Constran S/A - Construções e Comercio (61.156.568/0001-90); Jorge Alberto Aun (XXX.154.178-XX); Jose Roberto Bertoli (XXX.472.518-XX)

Aroldo Cedraz.

13.1. Ministros presentes: Ana Arraes (Presidente), Walton Alencar Rodrigues, Benjamin Zymler, Aroldo Cedraz, Raimundo Carreiro, Bruno Dantas, Vital do Rêgo e Jorge Oliveira (Relator).
13.2. Ministro que alegou impedimento na Sessão: Aroldo Cedraz.
13.3. Ministro-Substituto convocado: Marcos Bemquerer Costa.
13.4. Ministros-Substitutos presentes: Augusto Sherman Cavalcanti, André Luís de Carvalho e Weder de Oliveira.

Luiz Sérgio Nogueira

JORGE OLIVEIRA

Ministro Benjamin Zymler

Esta tomada de contas especial, ora em fase de recursos de reconsideração, foi autuada para tratar de indícios de dano ao erário no Contrato 58/2009, celebrado entre a Valec Engenharia, Construções e Ferrovias S.A. e a empresa Constran S.A. - Construções e Comércio, tendo por objeto a execução de trecho das obras da Ferrovia Norte-Sul - FNS que compreendia a infraestrutura e superestrutura ferroviárias e obras de arte especiais entre Ouro Verde de Goiás e o Pátio de Jaraguá no Estado de Goiás, conteúdo do Lote 2 da Concorrência 8/2004.
2.	Inicialmente, transcrevo como parte deste relatório a instrução elaborada no âmbito da Secretaria de Recursos - Serur, seguida das considerações adicionais aduzidas pelo titular da unidade instrutiva, cujo parecer foi concordante quanto à proposta de mérito (peças 281 e 283) :
"INTRODUÇÃO
Trata-se de recursos de reconsideração (peças 198, 202, 209 e 210) interpostos por Constran S.A. - Construções e Comércio, Jorge Alberto Aun, José Roberto Bertoli, Luiz Carlos Oliveira Machado, superintendente de construção na Valec à época, e Maria Estela Filardi, contra o Acórdão 2240/2018-TCU-Plenário, Rel. Min. Benjamin Zymler (peça 168) . 
1.1. A deliberação recorrida apresenta o seguinte teor:
VISTOS, relatados e discutidos estes autos de tomada de contas especial instaurada por força do Acórdão 1498/2015-TCU-Plenário, em razão do indício de superfaturamento identificado no Contrato 58/2009, referente ao remanescente da construção do lote 2 da Ferrovia Norte-Sul (FNS) , em trecho de 52 km situado entre Ouro Verde de Goiás (GO) e Jaraguá (GO) , 
ACORDAM os Ministros do Tribunal de Contas da União, reunidos em sessão do Plenário, ante as razões expostas pelo Relator, em:
9.1. excluir da relação processual o Sr. José Américo Cajado Azevedo;
9.2. considerar revéis, os Srs. Ulisses Assad e José Francisco das Neves, nos termos do art. 12, § 3º, da Lei 8.443/1992;
9.3. com fundamento nos arts. 1º, inciso I, e 16, inciso III, alíneas 'c' e 'd', e § 2º, ambos da Lei 8.443/1992, c/c os arts. 19, caput; e 23, inciso III, da mesma lei, julgar irregulares as contas dos Srs. José Francisco das Neves (XXX.833.301-XX) ; Ulisses Assad (XXX.266.408-XX) , Francisco Elísio Lacerda (XXX.082.658-XX) , Luiz Carlos de Oliveira Machado (XXX.706.987-XX) , Maria Estela Filardi (348.592.927- 15) , Luiz Sérgio Nogueira (XXX.485.378-XX) , Jorge Alberto Aun (XXX.154.178-XX) e José Roberto Bertoli (XXX.472.518-XX) , bem como da empresa da Constran S.A. - Construções e Comércio (61.156.568/0001-90) , condenando-os solidariamente ao pagamento das quantias a seguir especificadas, fixando-lhes o prazo de 15 (quinze) dias, a contar da notificação, para que comprovem, perante o Tribunal (art. 214, inciso III, alínea 'a', do Regimento Interno do TCU) , o recolhimento da dívida aos cofres da Valec Engenharia, Construções e Ferrovias S.A., atualizada monetariamente e acrescida dos juros de mora, calculados a partir das datas discriminadas, até a data do recolhimento, na forma prevista na legislação em vigor, abatendo-se na oportunidade os valores já ressarcidos:
	Data da Ocorrência
	Débito (R$) 

	03/03/10
	                      395.008,42 

	15/03/10
	                      166.750,80 

	22/04/10
	                      479.843,17 

	05/05/10
	                      851.636,34 

	09/06/10
	                   2.690.260,66 

	14/07/10
	                   2.919.335,26 

	31/08/10
	                   6.709.918,15 

	06/09/10
	                   4.485.133,40 

	19/10/10
	                   5.441.872,88 

	30/12/10
	                   3.857.493,73 

	30/12/10
	                   1.924.618,05 

	30/12/10
	                      887.264,65 

	16/03/11
	                   1.070.574,15 

	31/03/11
	                   1.480.522,99 

	29/04/11
	                      751.435,78 

	25/08/11
	                   1.873.720,39 

	23/09/11
	                   1.397.639,67 

	21/12/11
	                          4.659,28 

	28/12/11
	                        21.612,48 

	28/12/11
	                      242.198,07 

	27/11/12
	                        17.954,58 

	18/02/13
	                        17.614,08 

	21/02/13
	                      330.549,27 

9.4. aplicar aos responsáveis abaixo indicados a multa prevista no art. 57 da Lei 8.443/1992, nos valores a seguir discriminados, fixando-lhes o prazo de 15 (quinze) dias, a contar da notificação, para comprovarem, perante o Tribunal, o recolhimento das dívidas ao Tesouro Nacional, sob pena de cobrança judicial dos valores atualizados monetariamente, na forma da legislação em vigor, desde a data deste acórdão até a do efetivo recolhimento, se forem pagas após o vencimento: 
9.5. considerar graves as infrações cometidas pelos Srs. José Francisco das Neves, Ulisses Assad e Luiz Sérgio Nogueira;
	Responsável
	Valor da Multa

	José Francisco das Neves
	R$ 5.000.000,00

	Luiz Sergio Nogueira
	R$ 5.000.000,00

	Ulisses Assad
	R$ 5.000.000,00

	Francisco Elisio Lacerda
	R$ 1.000.000,00

	Luiz Carlos Oliveira Machado
	R$ 1.000.000,00

	Maria Estela Filardi
	R$ 1.000.000,00

	Jorge Alberto Aun
	R$ 1.000.000,00

	José Roberto Bertolli
	R$ 1.000.000,00

	Constran S.A. - Construções e Comércio
	R$ 10.000.000,00

9.6. nos termos do art. 60 da Lei 8.443/1992, inabilitar os Srs. José Francisco das Neves, Ulisses Assad e Luiz Sérgio Nogueira para o exercício de cargo em comissão ou função de confiança no âmbito da Administração Pública por um período de 8 (oito) anos;
9.7. autorizar, desde logo, nos termos do art. 28, inciso II, da Lei 8.443/1992, a cobrança judicial das dívidas caso não atendidas as notificações;
9.8. encaminhar cópia desta deliberação ao Procurador-Chefe da Procuradoria da República no Estado de Goiás, nos termos do § 3º do art. 16 da Lei 8.443/1992; 
9.9. solicitar à Advocacia-Geral da União, por intermédio do Ministério Público junto ao Tribunal de Contas da União, as medidas necessárias ao arresto dos bens dos responsáveis julgados em débito, nos termos do art. 61 da Lei 8.443/1992;
9.10. solicitar à Advocacia-Geral da União, por intermédio da Procuradoria Regional da União na 3ª Região, que formule pedido perante a 2ª Vala de Falências e Recuperações Judiciais do Foro Central Cível da Comarca de São Paulo com vistas a salvaguardar as medidas de constrição patrimonial contra a empresa Constran S.A. Construção e Comércio (em recuperação judicial) no valor de R$ 33.730.108,96 (data-base 14/8/2018) ;
9.11. dar ciência desta deliberação aos responsáveis, ao juízo da 2ª Vara de Falências e Recuperações Judiciais do Foro Central Cível da Comarca de São Paulo, ao juízo da 7ª Vara da Seção Judiciária do Distrito Federal e à Valec Engenharia, Construções e Ferrovias S.A.;
9.12. determinar à SeinfraOpe a juntada de cópia desta deliberação, acompanhada de relatório e do voto que a fundamentam, aos processos TC Processo 029.953/2017-0 e TC Processo 011.144/2015-7.
HISTÓRICO
Trata-se de tomada de conta especial instaurada em virtude do subitem 9.1.1 do Acórdão 1498/2015-TCU-Plenário, rel. Min. Benjamin Zymler, que apreciou relatório de auditoria realizada no âmbito do Fiscobras/2010 nas obras da Ferrovia Norte-Sul (FNS) , no Estado de Goiás.
1.2. Neste processo apura-se indício de superfaturamento no Contrato 58/2009, celebrado entre a Valec Engenharia, Construções e Ferrovias S.A. (Valec) e a empresa Constran S.A. - Construções e Comércio, cujo objeto foi a execução da infraestrutura e superestrutura ferroviárias e obras de arte especiais, no trecho de 52 km, compreendido entre Ouro Verde de Goiás e o Pátio de Jaraguá no Estado de Goiás, relativo ao Lote 2 da Concorrência 8/2004.
1.3. O referido ajuste foi firmado em 24/12/2009 por R$ 116.426.598,81, a preços de novembro/2004. Depois da celebração de cinco termos de aditamento contratual, o valor acordado foi elevado para R$ 145.528.873,21 (a preços iniciais) , dos quais R$ 143.511.780,20 foram efetivamente liquidados e pagos, em 26 medições, representando um percentual de execução financeira de 98,61%.
1.4. Insta salientar que o Contrato 58/2009 foi celebrado com fulcro no art. 24, inciso XI, da Lei 8.666/1993, com a segunda colocada na Concorrência 8/2004, nas mesmas condições de preço do licitante vencedor, visto que o Contrato 15/2006, celebrado com a Construtora Camargo Corrêa S.A., tinha o mesmo objeto e foi rescindido em virtude de retenção cautelar determinada por despacho monocrático do Ministro Aroldo Cedraz, relator do TC-Processo 021.283/2008-1 (Fiscobras/2008) , ocasião em que foi apontada a ocorrência de sobrepreço em diversos ajustes dos lotes em Goiás da ferrovia em questão. 
1.5. O montante global do superfaturamento a preços iniciais (R$ 29.846.919,43) foi dividido pelo valor total pago no contrato, sem considerar os reajustes de preços (R$ 143.511.780,20) , obtendo-se um fator de 20,80%. Tal coeficiente foi aplicado linearmente sobre todos os pagamentos efetuados à contratada (R$ 182.798.972,11) , incluindo tanto as medições dos serviços a preços originais quanto os respectivos reajustamentos contratuais, conforme demonstrativo à peça 29. O referido procedimento resultou na tabela de débitos e respectivas datas de origem que constou da citação dos responsáveis, cujo valor atualizado (com juros de mora) , até 22/5/2017, perfazia R$ 70.481.690,31.
1.6. Após a regular citação dos responsáveis foi proferido o Acórdão 2240/2018-TCU-Plenário que rejeitou as alegações de defesa declarando as contas irregulares bem como aplicando débito, multa e inabilitação para o exercício de cargo em comissão ou função de confiança no âmbito da Administração Pública. Foram opostos embargos de declaração rejeitados pelo Acórdão 2751/2018-TCU-Plenário, Rel. Min. Benjamin Zymler (peças 189, 195, 205-207) .
1.7. Inconformados com o teor das referidas decisões, os recorrentes interpõem, nesse momento, recursos de reconsideração para verem afastados o débito e as penalidades aplicadas.
EXAME DE ADMISSIBILIDADE
Reiteram-se os exames de admissibilidade às peças 211-213, ratificados à peça 217 pela relatora, Exma. Ministra Ana Arraes, que conheceu dos recursos de reconsideração interpostos por Constran S.A. - Construções e Comércio, Jorge Alberto Aun, José Roberto Bertoli, Luiz Carlos Oliveira Machado e Maria Estela Filardi, contra o Acórdão 2240/2018-TCU-Plenário, bem como suspendeu os efeitos dos subitens 9.3, 9.4 e 9.7 da referida decisão.
EXAME TÉCNICO
PRELIMINAR
Delimitação
1.8. Constitui objeto do presente recurso verificar se há nulidade da pena de multa.
Nulidade
1.9. Argui-se a necessidade de declarar a nulidade nestes autos, com base nas seguintes alegações (peças 209, p. 11-13) :
princípios da razoabilidade, proporcionalidade, isonomia;
ausência de justificativa da gradação da pena de multa (juízo de dosimetria) ;
as multas somadas chegam próximo ao valor total do débito apurado;
a multa aplicada à Constran é o dobro ou dez vezes maior do que as demais; e
a distribuição da pena de multa entre os responsáveis deve ser motivada.
1.10. Requerem seja declarada a nulidade da pena de multa.
Análise
1.11. Não assiste razão aos recorrentes. Explica-se.
1.12. Inicialmente, cumpre esclarecer aos recorrentes que a pena de multa prevista no art. 57 da Lei 8443/1992 tem caráter individual, ou seja, o limite ali imposto é para cada responsável e não para o conjunto de responsáveis. Assim a lei autoriza a aplicação de pena de multa individual até o limite do valor integral do dano causado ao Erário, mesmo que diante de débito solidário. Note-se que a solidariedade é medida favorável ao credor e não aos devedores. Isto porque o débito pode ser exigido integralmente de um conjunto de responsáveis ou de um único responsável, sendo possível aplicação de multa até o limite do valor do dano apurado para cada responsável individualmente considerado. 
1.13. A presente questão ora analisada já foi apresentada e esclarecida em sede de embargos de declaração (peça 206, p. 7-8) . Anui-se ao entendimento ali exposto, não havendo nulidade no presente processo. 
1.14. Os princípios da razoabilidade, proporcionalidade, isonomia e gradação da pena de multa foram observados, pois sopesou-se no momento da aplicação da multa 'a gravidade e o grau de reprovabilidade das irregularidades, assim como a capacidade econômica do agente sancionado' (peça 206, p. 8, item 47) .
1.15. À peça 206, p. 8, item 48, é esclarecido a todos os condenados em multa neste processo os percentuais aplicados em relação ao valor do débito atualizado bem como a motivação do julgador, superando as alegações apresentadas. Reproduz-se abaixo o excerto citado com grifos acrescidos para destacar o agente causador do dano ao Erário e o juízo de dosimetria do julgador, que motivou sua decisão, demonstrando ter realizado de forma proporcional, razoável e isonômica a aplicação da pena de multa prevista no art. 57 da Lei 8443/1992:
48.	Ao estipular multa de R$ 10 milhões para a construtora Constran, cerca de 17% do valor atualizado do débito, entendi que esta deveria ser sancionada com maior valor pecuniário por ter sido a principal beneficiária dos pagamentos considerados superfaturados. As pessoas físicas cujas condutas continham elementos de dolo, foram multadas no valor de R$ 5 milhões, montante que representa aproximadamente 8,6% do valor atual do débito. Os demais responsáveis, nos quais as evidências dos autos só permitiram aferir conduta culposa, foram apenados com multas no valor de R$ 1 milhão, o que equivale a menos de 2% do valor do prejuízo ao erário.
1.16. Diante da ausência da aventada nulidade, passa-se à análise de mérito do presente processo.
MÉRITO
Delimitação
1.17. Constitui objeto do presente recurso verificar se é possível mediante análise dos argumentos apresentados, competência e peculiaridades da obra no cálculo do dano ao Erário, afastar o débito e a multa cominados pela decisão recorrida.
Competência
1.18. Argui-se a necessidade de afastar o débito e a multa, com base nas seguintes alegações (peças 198, p. 1-12 e 202, p. 1-3) :
Recorrente: Maria Estela Filardi, assessora jurídica na Valec à época dos fatos (peça 198, 1-12) 
a) não são atribuições da assessoria jurídica elaborar estimativa de preços, determinar custos, controlar execução de projetos, acompanhar sítios de notícias ou jornais (peça 198, p. 3-4) ;
	b) superfaturamento foge ao âmbito jurídico (peça 198, p. 5) ;
	c) não houve equívoco na aplicação da norma legal nem na exposição de motivos (peça 198, p. 5-6) ;
	d) o foco do parecer foram apenas os aspectos jurídicos (peça 198, p. 6 e 8) ;
	e) os demais aspectos eram de competência da Diretoria Executiva e da Superintendência de Construção (peça 198, p. 5-6) ;
	f) não houve má-fé nem dolo nem erro grosseiro, pois se baseou em nota técnica do Superintendente de Construção, na Lei 8.666/1993 e em autorizações da diretoria executiva para contratação das obras do Lote 2 (peça 198, p. 7) ;
	g) como o contrato já havia sido aprovado pelo órgão colegiado, poderia ser aproveitado (peça 198, p. 7) ;
	h) não tinha conhecimentos periféricos que minimizariam os riscos para a gestão da Valec (peça 198, p. 6-7) ;
	i) havia poucos assessores jurídicos (peça 198, p. 7) ;
	j) ofícios, retenções financeiras e questionamentos de órgãos de controle não chegaram ao seu conhecimento, pois eram informações restritas à diretoria da Valec e a auditoria interna, não sendo, assim, de domínio público (peça 198, p. 9-10) ; 
	k) não houve questionamento pelas diretorias e conselhos de administração e fiscal sobre fatos que poderiam causar dano ao Erário, não sendo possível condenar solidariamente em dano a assessora jurídica por decisões de seus superiores hierárquicos (peça 198, p. 10-12) ; e
	l) por fim, anexa regimento interno da Valec, atas da diretoria executiva e do conselho de administração (peça 198, 13-49) .
Recorrente: Sr. Luiz Carlos Oliveira Machado, superintendente de construção na Valec à época dos fatos (peça 202, p. 1-3) 
a) competia ao Diretor Executivo decidir sobre contratos e não superintendente de construção (peça 202, p. 1) ;
b) a Nota Técnica elaborada pelo recorrente, Sr. Luiz Carlos Oliveira Machado, apenas posiciona as empresas e os lotes para tomada de decisão e contratação do segundo colocado, se fosse o caso (peça 202, p. 1-2) ; e
c) as concorrências 8/2004 e 2/2005 são anteriores à entrada do recorrente na Valec (peça 202, p. 2) ; e
d) o recorrente cumpriu diligentemente suas atribuições, não participando de negociações de preços (peça 202, p. 3) .
1.19. Pedem para afastar o débito e a multa imputados (peça 198, p. 12 e peça 202, p. 3) .
Análise
1.20. Não assiste razão aos recorrentes. Explica-se. 
1.21. Em essência, os recorrentes apresentam argumentos já enfrentados pelo TCU no âmbito da decisão recorrida. A explicação lá contida é exata para caracterizar o nexo de causalidade entre a conduta culposa dos recorrentes e o dano ao Erário, o que é suficiente para manutenção da condenação (peças 169 e 170) . Destaque-se, assim, que não foram apresentadas alegações capazes de superar o entendimento contido no Acórdão 2240/2018-TCU-Plenário (peça 168) . Explica-se.
1.22. A argumentação trazida pelos recorrentes visa afastar de suas funções a competência para alertar em seus pareces o risco de dano ao Erário que a Valec incorreria caso firmasse o Contrato 58/2009. Veja-se o caso de cada recorrente em separado.
1.23. A recorrente Maria Estela Filardi, assessora jurídica na Valec à época, alega desconhecimento de fatos que colocariam em risco de dano a gestão da Valec, havendo indícios favoráveis à contratação conforme informações de seus superiores hierárquicos, destacando que não caberia a ela debruçar-se sobre questões de preço.
1.24. No entanto, tem-se que é esperado do assessor jurídico médio que, ao desempenhar a sua função, diante de uma parecer jurídico vinculativo (peça 169, p. 12, itens 57-58) , busque conhecer o objeto do seu trabalho, no caso o histórico da contração que culminou no Contrato 58/2009 (peça 170, p. 13, item 85) , utilizando para isso os recursos a disposição para a elaboração de parecer jurídico que não leve a erro o gestor público, sob pena de incorrer em negligência, imperícia ou imprudência, elementos da atuação culposa. Nesse sentido, àquela época já estava disponível, a título de exemplo, busca na jurisprudência do TCU, referência na área a que o parecer se referia, ou seja, a recorrente possuía a disposição recursos tecnológicos que permitiriam a elaboração de parecer jurídico adequado. Nesse sentido, alegações de que não recebia diretamente informações do controle externo não a socorrem.
1.25. Destaca-se que o alerta esperado em seu parecer jurídico não era uma análise aprofundada dos orçamentos, preços e aspectos de engenharia, mas sim fazer constar a informação de que se estaria contratando remanescente de obra no âmbito de um ajuste que já se havia apurado sobrepreço. Nesse sentido, o voto da decisão recorrida esclarece que a recorrente atuou ativamente no histórico dessa contratação, não sendo possível alegar desconhecimento sem que incorra em culpa grave, senão veja-se excerto do voto, com cuja análise se anui (peça 169, p. 12) :
54. Em acréscimo ao exame efetuado pela unidade técnica, cujos fundamentos incorporo às minhas razões de decidir, cabe repisar que o apontamento de superfaturamento na obra da Ferrovia Norte-Sul era notório e não havia como a Chefe da Assessoria Jurídica da Estatal alegar que não ter tido ciência dos fatos, em particular quando várias medidas cautelares foram endereçadas à Valec pelo TCU.
55. Registro ainda que a responsável teve uma participação ampla em todo o espectro de irregularidades observadas na obra, iniciando-se pela sua atuação como parecerista jurídica na Concorrência 8/2004, cujas cláusulas foram consideradas restritivas pelo TCU e ensejaram a apenação do então Diretor de Engenharia, Sr. Ulisses Assad, pelo Acórdão 2447/2014-TCU-Plenário, ante a exigência desarrazoada de atestados técnicos e a injustificada vedação à participação de empresas em consórcio.
56. Além do ato que originou a celebração do Contrato 58/2009, a Sra. Maria Estela Filardi também emitiu [erro do original] participou da assinatura de termos de aditamento contratual ao referido ajuste, inclusive com extrapolação dos limites legais de alteração contratual, o que ensejou a aplicação de sanções ao Sr. Ulisses Assad e ao Sr. José Francisco das Neves pelo Acórdão 1498/2015-TCU-Plenário.
1.26. Verifica-se, assim, que, mesmo diante do fato de que o contrato anterior havia sido aprovado por órgão colegiado, este não poderia ter sido contratado novamente por dispensa de licitação diante do sobrepreço identificado.
1.27. A argumentação acerca de equipe reduzida não é suficiente para afastar a gravidade da sua atuação culposa, pois se não havia condições de trabalho para emissão de parecer jurídico isento e adequado, a recorrente deveria ter atuado seja para melhoria dessas condições, seja buscando os meios jurídicos apropriados para se resguardar diante da alegada precariedade do ambiente de trabalho. A recorrente não demonstra por meios de documentos o que alega, não sendo, possível aceitar o seu argumento como atenuante. 
1.28. Note-se que não se fazia necessário que seus superiores hierárquicos tecessem questionamentos específicos para que ela, então, informasse que a Valec iria contratar remanescente de obra no âmbito de um ajuste no qual já se havia apurado sobrepreço. Isto porque cumpria a ela alertar sobre a suposta infração ao disposto no §2º do art. 25 da Lei de Licitações e os requisitos presentes no art. 26 do mesmo diploma legal, em particular a necessidade da justificativa do preço a ser contratado no processo de dispensa de licitação.
1.29. Por fim, tem-se que, por se tratar de parecer jurídico vinculante (peça 169, p. 12, itens 57-59) , o parecer integra o ato administrativo de decisão da contratação; sendo estabelecido, assim, o nexo de causalidade entre o parecer jurídico irregular e o dano observado ao Erário. Portanto, verifica-se não se tratar de decisão exclusiva de seus superiores hierárquicos, como alega a recorrente, devendo sua condenação ser mantida intacta tanto em seus fundamentos como no débito e multa cominados. 
1.30. No que tange à responsabilidade do recorrente, Sr. Luiz Carlos Oliveira Machado, superintendente de construção na Valec à época, anui-se ao exposto no voto à peça 169, p. 13. Isto porque o recorrente atuou com culpa grave (negligência, imperícia e imprudência) ao não se manifestar expressamente acerca da irregularidade dos preços da planilha contratual, e por afirmar categoricamente que o Contrato 58/2009 seria a única alternativa ao interesse público. No entanto, a planilha de preço que seria contratada continha sobrepreço identificado pelo TCU que não poderia ter sido novamente contratado.
1.31. Por fim, cumpre destacar que o Contrato 58/2009 foi firmado porque o Contrato 15/2006, celebrado com a Construtora Camargo Corrêa S.A., que tinha o mesmo objeto, foi rescindido em virtude de retenção cautelar determinada por despacho monocrático do Ministro Aroldo Cedraz, relator do TC-Processo 021.283/2008-1 (Fiscobras/2008) , ocasião em que foi apontada a ocorrência de sobrepreço em diversos ajustes dos lotes em Goiás da ferrovia em questão.
1.32. Nesse sentido, não era necessário ser contratado da Valec à época das Concorrências 8/2004 e 2/2005 para se ter acesso à motivação da nova contratação, bem como ao histórico de sobrepreço que envolvia a contratação objeto do seu parecer. Acessar o histórico contratual permitiria análise mais acurada do contexto negocial. 
1.33. Destaque-se, por fim, que 'A única manifestação da área técnica da Valec, emitida diretamente pelo então Superintendente de Construção da estatal, foi a citada Nota Técnica 5/2009.' (peça 169, p. 13, item 62) . Verifica-se que a atuação do recorrente foi decisiva para a contratação em exame, estabelecendo-se, assim, o nexo de causalidade entre a sua conduta e o dano ao Erário.
1.34. Portanto, a condenação do recorrente também deve ser mantida intacta tanto em seus fundamentos como no débito e na multa cominados.
Peculiaridades da obra no cálculo do dano ao Erário
1.35. Argumenta-se a necessidade de afastar o débito e a multa, com base nas seguintes alegações (peças 209 e 210) :
a) falta de legitimidade do Sicro 2 como referencial de preços, tendo em vista que o referencial foi publicado em 2000 e o contrato assinado em 2009, já tendo sido publicado o Sicro 3 ou Novo Sicro, em 2009, o qual deveria ser utilizado como referencial, por estar mais próximo à data base do contrato, sendo mais justo, apto e adequado (peça 198, p. 3-6) ;
b) o Novo Sicro goza de presunção de validade e de legitimidade e foi elaborado para afastar as inconsistências e falhas do sistema anterior (peça 202, p. 4-5) ;
c) o Novo Sicro passou a considerar a influência das chuvas e do tráfego, bem como incluiu composição de custos de modais ferroviário e aquaviário (peça 202, p. 6-7) ;
d) deve-se considerar que a obra se referia a modal ferroviário, para o qual inexiste referencial de preço específico, havendo peculiaridades que foram consideradas pelo Sicro 3, especialmente no que tange a compactação do solo e a canteiro estreito, o que aumenta o impacto das chuvas (peça 202, p. 8-9) ;
e) fragilidades do Sicro 2: custos horários improdutivos de equipamentos (depreciação + juros) ; encargos sociais complementares e custos de condições de periculosidade; produtividade dos equipamentos mal dimensionada; redução de produtividade diante das chuvas (peça 202, p. 9-10) ;
f) o BDI de 23,70% do Sicro 2 está equivocado, devendo ser mantido o de 40,31% (peça 202, p. 10) ;
g) enriquecimento ilícito da administração (peça 202, p. 11) ; e
h) estudo contratado pelos recorrentes utilizando o Sicro 3 demonstra que o débito seria da ordem de 2 milhões de reais (peça 202, p. 11 e peça 210) .
1.36. Pedem para afastar o débito e a multa imputados, bem como revisar o julgamento pela irregularidade das contas.
Análise
1.37. Não assiste razão aos recorrentes. Informe-se, inicialmente, que esta Corte no âmbito deste processo já enfrentou as questões novamente trazidas pelos recorrentes neste momento recursal. Estas, além da decisão recorrida, também foram enfrentadas nos embargos de declaração rejeitados pelo Acórdão 2751/2018-TCU-Plenário (peças 205-207) . Leitura atenta das decisões, bem como da jurisprudência desta Corte permite concluir que o acórdão recorrido deve ser mantido em seus exatos termos, tanto em sua fundamentação, como na condenação dos responsáveis e da empresa contratada. Explica-se.
1.38. A essência da argumentação recursal reside na alegada falha do uso do sistema Sicro 2 como referencial de preço para obra ferroviária contratada em 2009, sendo apresentado análise de custo com base no Sicro 3 ou Novo Sicro. No entanto, esta Corte, para o cálculo do débito, como já explicado anteriormente, utilizou o referencial mais próximo à data de elaboração da planilha de preços utilizada para a contratação (2004) . O voto da decisão que rejeitou os embargos de declaração peça 206, p. 10-11, aduziu para que não restassem dúvidas:
52. Em acréscimo a tal fundamentação, friso aos embargantes que o exame deve ocorrer à luz dos paradigmas de preço de mercado existentes no momento da celebração do negócio jurídico, e não de uma data aleatória ou com base em um sistema referencial inexistente à época dos fatos, como querem os recorrentes. Foi naquele cenário - e não neste - que as licitantes tiveram oportunidade de apresentar suas propostas comerciais, levando em consideração tanto a estrutura do orçamento da contratação quanto as normas e os manuais existentes à época para a formação de preços. Dito de outro modo, é importante analisar a realidade e o contexto da origem da avença para que assim não haja distorções e pagamentos em duplicidade. 
53. As bases contratuais, incluindo a metodologia de orçamentação, os equipamentos utilizados e o patamar de BDI, foram fixadas no momento da assinatura da avença. Assim, é impertinente a pretensão dos embargantes de que os preços referenciais utilizados pelo TCU em suas análises contemplem o melhor de cada um dos cenários: os paradigmas do Sicro-2 da época da celebração da avença original ou os parâmetros atuais do Novo Sicro. Em relação a esses dois momentos temporais, as premissas utilizadas pelos dois sistemas de referência são muito distintas.
1.39. Nesse sentido, observar o contexto da presente contratação é fundamental para se entender o uso do Sicro 2 como referencial de preço. Reforça-se, portanto, que o Contrato 58/2009 foi celebrado com fulcro no art. 24, inciso XI, da Lei 8.666/1993, com a segunda colocada na Concorrência 8/2004, nas mesmas condições de preço do licitante vencedor, visto que o Contrato 15/2006, celebrado com a Construtora Camargo Corrêa S.A., tinha o mesmo objeto e foi rescindido em virtude de retenção cautelar determinada por despacho monocrático do Ministro Aroldo Cedraz, relator do TC-Processo 021.283/2008-1 (Fiscobras/2008) , ocasião em que foi apontada a ocorrência de sobrepreço em diversos ajustes dos lotes em Goiás da ferrovia em questão. 
1.40. Assim, não há equívocos quanto à escolha do Sicro 2 como referencial de preço, sendo legítimo e adequado o seu uso no presente caso concreto. A decisão recorrida não afirmou que o Novo Sicro seria ilegítimo, mas apenas inadequado o seu uso no contexto temporal do presente caso concreto. Concorda-se plenamente com esse entendimento (peça 206, p. 8-9, item 51) .
1.41. O relatório da decisão recorrida, peça 170, p. 7-8 e 18-23, aborda a questão de forma sistemática e exaustiva. Anui-se ao ali exposto. Extraíram-se alguns excertos da referida peça e páginas, por economia processual, essenciais ao deslinde da questão (destaques originais, sublinhados, e acrescidos, em negrito) :
39. Sobre a inexatidão da metodologia de apuração do débito preconizado pelo §1º do art. 210 do RITCU refuta-se o argumento da imprecisão, uma vez que o referido dispositivo regimental prescreve que a apuração do superfaturamento seja feita por estimativa. Desse modo, o método clássico de estimativa adotado pelas unidades técnicas do TCU é a comparação de preços unitários de cada serviço da planilha com os preços de referência paradigma de mercado, que no caso concreto são os preços do Sistema de Custos Rodoviários (Sicro) . Diante do somatório dessas diferenças de preço na mesma data base é obtido o montante superfaturado que representa o débito, ou seja, o ônus ilegal imputado à Administração pelo pagamento de serviços com preços superiores aos preços de mercado.
40. É preciso reforçar que o cotejamento de preços foi feito de forma analítica adentrando-se a composição unitária de cada serviço alcançando-se 89,6% de representatividade financeira do contrato. Esse é o teor das planilhas que compõe a memória de cálculo do superfaturamento no contrato objeto da presente TCE (peça 30) . 
41. Ademais, a discussão jurídica a respeito da impossibilidade de utilização de parâmetros rodoviários (leia-se Sicro) como referencial para apuração de prejuízos ao Erário já foi exaurida pelo Plenário do TCU em diversos processos de fiscalização envolvendo desvios na Ferrovia Norte-Sul e a aplicabilidade do Sicro como referencial de preços de mercado conforme se depreende do próprio relatório que acompanha do Acórdão 1601/2017-TCU-Plenário:
13. Quanto às deliberações do TCU em auditoria de obras ferroviárias, verifica-se pacificação dos critérios para apuração de superfaturamento de preços por meio dos Acórdãos do Plenário do TCU 2.143/2008, 2.843/2008, 593/2009, 462/2010 e 1910/2012, uniformizando-se a jurisprudência, entre outros pontos, quanto a utilização do Sistema de Custos Rodoviários (Sicro) como referência de mercado, com adoção integral dos preceitos, critérios e métodos constantes no Manual de Custos Rodoviários, para serviços de terraplenagem, drenagem, obras-de-arte correntes e especiais, obras complementares, proteção vegetal e demais serviços de infraestrutura ferroviária. Posteriormente o TCU referendou essas premissas por meio do Acórdão 2447/2014-TCU-Plenário e do Acórdão 1498/2015-TCU-Plenário.
 (...) 
24. Especificamente quanto aos critérios para apuração do superfaturamento por preço no Contrato 58/2009 ressalte-se que as unidades técnicas do TCU já se manifestaram sobre esse assunto em diversas oportunidades de contraditório. Com esse debate pretérito o Tribunal pacificou a metodologia de análise de preços de obras ferroviárias por meio do Acórdão 462/2010-TCU-Plenário e Acórdão 2447/2014-TCU-Plenário. 
25. Além disso, quando da instauração da presente TCE o Plenário do TCU referendou, por meio do Acórdão 1498/2015-TCU-Plenário, os critérios utilizados pelo TCU para apuração do superfaturamento em ferrovias, sendo realizado extenso debate processual com as construtoras da Ferrovia Norte-Sul em Goiás no âmbito do TC Processo 021.283/2008-1 e TC Processo 011.287/2010-1, entre elas a empresa Constran S.A., especialmente no que se refere a BDI, aplicação do SICRO, retenção de pagamentos e custos diretos (ver relatório do Acórdão 1498/2015-TCU-Plenário) . 
 (...) 
126. O argumento de que a unidade técnica se utilizou de fonte de preços desconhecida não pode prosperar, pois a peça 30 do processo contém a planilha de preços e as composições referenciais adotadas com a indicação das respectivas fontes. No caso dos serviços de infraestrutura foi adotado o Sicro 2 (concreto, escavação, drenagem etc.) . Quanto aos serviços ferroviários (item 8 da planilha: dormentes, socaria, nivelamento, etc.) adotou-se composições da própria Valec, da Diretoria de Infraestrutura Ferroviária do Dnit (DIF/DNIT) e do Sistema Nacional de Custos de Infraestrutura de Transportes (SINCTRAN) conforme consignado no rodapé de cada planilha de cada serviço calculado. 
127. No que se refere às metodologias de apuração de superfaturamento propostas pela defesa como a média de outras referências ou a adoção do novo Sicro que entrou em vigor a partir de 2017 cabe registrar que não encontra respaldo na jurisprudência e nem nos normativos internos do TCU. Registre-se que a coerência na apuração de sobrepreço ou superfaturamento por parte da unidade técnica não é conveniência ou arbitrariedade, mas sim metodologia de apuração prevista em normativos internos e jurisprudência do Tribunal.
128. Especificamente sobre argumentos que discutem premissas de cálculo adotadas pelo TCU como a aplicação do Sicro em obras ferroviárias, redução de produtividades em composição de serviços, etc. faz-se necessário recuperar julgados referentes aos contratos da Ferrovia Norte-Sul, alguns deles relacionados a mesma empresa e assessoria jurídica.
129. A adoção do Sicro como paradigma de preços unitários para obras ferroviárias consta do sumário dos Acórdão 2843/2008-TCU-Plenário e 462/2010-TCU-Plenário, ambos de Relatoria do Ministro Valmir Campelo:
É viável a utilização do SICRO, com adoção integral dos preceitos, critérios e métodos constantes no Manual de Custos Rodoviários, para serviços de terraplenagem, drenagem, obras-de-arte correntes e especiais, sinalização vertical, obras complementares, proteção vegetal e demais serviços de infraestrutura ferroviária. 
130. Também consta do Voto condutor do Acórdão 2447/2014-TCU-Plenário, de relatoria do Ministro Aroldo Cedraz, alguns pontos pacificados a respeito da metodologia do Sicro e sua relação com as obras ferroviárias:
30. O Sicro é um sistema referencial de preços. O percentual do BDI nele contido é obtido a partir de percentuais médios de mercado, empregados em obras rodoviárias e ferroviárias a cargo do Dnit. Trata-se de parâmetro confiável, apto a ser utilizado no cálculo de preços de referência relativos a obras rodoviárias e ferroviárias.
31. Impertinente, também, o argumento de que se deveria comparar o custo de cada item de serviço previsto no Sicro com o custo consignado no contrato, sem considerar o BDI. Essa comparação de custos não faz sentido, o que interessa ao Tribunal é comparar preços que, ao final, são aqueles que nos fazem chegar aos valores efetivamente gastos pela administração. É evidente a fragilidade desse argumento, que, se acolhido, permitiria que contratações fossem feitas com preços exorbitantes, por meio da utilização de BDIs inflados, sem que isso caracterizasse sobrepreço, caso os custos dos serviços estivessem compatíveis com aqueles previstos nos sistemas referenciais de preço. Obviamente, isso não é aceitável.
32. Destaque-se, conforme apontado pela unidade técnica, que os parâmetros do Sicro, utilizados como referenciais para as contratações realizadas, têm-se revelado conservadores. Em licitações com ampla competitividade, os percentuais de redução de preços têm sido significativos. No caso presente, como já apontado, houve forte restrição à competitividade dos certames, por meio da inserção de cláusulas editalícias indevidas. Dessa forma, o balizamento pelos preços referenciais reveste-se de importância ainda maior.
 (...) 
131. Importa registra ainda argumentos semelhantes da defesa da Constran relacionados a este mesmo contrato que também já foram apreciados pelo Plenário quando do julgado que determinou a instauração da presente tomada de contas especial conforme se verifica em trechos do Acórdão 1498/2015-TCU-Plenário, de Relatoria do Ministro Benjamin Zymler:
 (...) 
I.3.3.4 - Análise
52. Cumpre ressaltar, que a análise do TCU foi realizada em uma amostra representativa dos itens contratuais mais relevantes. Além disso, o Sicro é válido para aferição do preço de mercado de obras ferroviárias como a Ferrovia Norte-Sul, conforme mencionado anteriormente e reforçado a seguir. As alegações apresentadas pela contratada no sentido de que a obra em apreço possui exigências completamente distintas das obras rodoviárias não foram acompanhadas de elementos técnicos que permitissem sua comprovação, pelo contrário, as informações obtidas de outras fontes dão conta da similitude entre ambas.
53. Oportuno dizer que o Departamento Nacional de Infraestrutura de Transportes (Dnit) , executor da política de transportes determinada pelo Governo Federal, autarquia vinculada ao Ministério dos Transportes, implantada para desempenhar as funções relativas à construção, manutenção e operação de infraestrutura dos segmentos do Sistema Federal de Viação sob administração direta da União nos modais rodoviário, ferroviário e aquaviário, adota o Sicro como paradigma para obras ferroviárias.
54. Nesse sentido, o Dnit, confirmou a este Tribunal a aplicabilidade do Sicro em obras ferroviárias (TC Processo 021.283/2008-1, 990-994, volume 5, principal) como também consignado no voto condutor do Acórdão 2843/2008-TCU-Plenário.
 (...) 
55. Ainda cumpre ressaltar que no voto condutor do Acórdão 462/2010-TCU-Plenário, foi manifestado o entendimento de ser perfeitamente viável a adoção dos preceitos do Sicro para avaliar os orçamentos no âmbito da Ferrovia Norte Sul.
56. Em relação aos custos diretos, a Constran não acrescentou nenhuma informação nova, apenas aderiu integralmente às razões expostas na defesa apresentada, no bojo do processo TC Processo 021.283/2008-1, pela empresa Construções e Comércio Camargo Corrêa S.A, antiga contratada do Lote 2, detentora do contrato original 15/06. No entanto, a manifestação da empresa Camargo Corrêa, já foi analisada por esta unidade técnica (TC Processo 021.283/2008-1, peça 19, p. 71-83 e peça 20, p.1-39) . Após exame atento, não foi afastada a existência de sobrepreço, pelo contrário, o valor calculado para o contrato original representava o percentual de 19,93% do montante global. Assim, neste exame serão adotados os mesmos preços de referência uma vez que se tratam dos mesmos serviços. Em função de serviços não presentes na ABC inicial, foram formuladas duas composições novas (peça 98) , a saber, relativas aos serviços material drenante e lastreamento de brita.
57. Tendo em vista a conclusão do contrato, foi elaborada uma nova curva ABC para o contrato 58/2009 (peça 99) , empregando-se para isto os quantitativos acumulados expressos na medição final do contrato (peça 100) . Como os serviços já foram integralmente medidos, não se trata mais de exame sobre a ocorrência de sobrepreço e sim de superfaturamento. Foi obtida uma amostra de 88% do contrato, sendo efetivamente analisado o percentual de 80% do valor do contrato. Confrontando os preços do contrato com os referenciais, verificou-se a existência de superfaturamento no montante R$ 28.586.237,27 (data base de nov. 2004) . Tal superfaturamento corresponde ao percentual de 20,09% em relação ao valor global medido do contrato e em relação ao orçamento paradigma, o superfaturamento alcança o percentual de 25,13%.
 (...) 
132. No que se refere a alegada redução de produtividades decorrente de chuvas buscou-se o esclarecimento de Campelo e Jardim extraído do Livro Obras Públicas: Comentários à Jurisprudência do TCU, 3ª edição (2014) , p.101-106:
 (...) 
No Acórdão n. 534/2003-2ªCâmara, em auditoria realizada no Sicro-2, verificou-se que existiam superestimavas nos preços no sistema Dnit pelas desconsiderações do fator de barganha, fatores de escala, fatores de escala e produtividades mais atuais dos equipamentos. Todas essas constatações, se levadas em consideração, mais que compensariam o pequeno aumento nos custos unitários diretos em virtude do 'fator chuva'. Logo, a aplicação de um coeficiente que compense as chuvas não deve ser adotada pelo Sicro até que criada metodologia que envolva, também, esses outros fatores que repercutiriam em diminuição nos preços referenciais do sistema.
Lembramos que a maior consequência das chuvas nos custos é na administração da obra e na manutenção do canteiro. Como visto, esses custos devem ser propriamente avaliados nos custos diretos do empreendimento, já considerada a pluviometria habitual de onde se pretenda construir. É descabido termo aditivo motivado por chuvas ordinárias que já são previsíveis anteriormente à pactuação que iriam ocorrer. (grifou-se) 
1.42. Leitura atenta dos excertos acima permite verificar serem improcedentes os argumentos quanto ao aumento do BDI, inclusão do fator chuva, utilização do Novo Sicro como referencial e preço e adequação do Sicro 2 ao modal ferroviário. O voto da decisão recorrida reforça o entendimento do relatório à peça 169, p. 14-16, sendo claro e preciso em suas considerações, devendo o entendimento ali exposto ser reforçado e mantido.
1.43. No que tange às alegadas fragilidades do Sicro 2, o voto da decisão recorrida foi preciso em sua ponderação ao afastar tal argumento na medida em que o Sicro 2 era o referencial de preço utilizado por todos os contratados e controle interno e externo no momento da contratação, não cabendo, em momento posterior alterar os seus parâmetros sob o argumento de inadequação, já que utilizados como referencial não só para elaboração das planilhas de preço, mas também nos julgamentos deste TCU, senão veja-se: peça 169, p. 15-16 (grifos acrescidos) :
73.	Ainda quanto ao uso do novo Sicro, gostaria de mencionar o entendimento perfilado pelo ilustre Ministro Augusto Sherman Cavalcanti, ao relatar o Acórdão 1194/2018-TCU-Plenário, em que abordou o tema com bastante propriedade:
'51. Em conclusão, os referenciais do controle devem ser condizentes com aqueles existentes no período em que ocorreram os fatos objeto do controle. Assim não cabe o uso de novas referências, tal como o Novo Sicro, fazendo-o retroagir a situações anteriores, em que outras referências, como o Sicro-2 e, eventualmente, o Sinctran, balizavam os orçamentos elaborados para contratação de obras públicas. Não fosse assim, haveria a oportunidade para que custos anteriormente não previstos nos sistemas referenciais, mas que eram de conhecimento do particular e, de alguma forma, compensados em suas propostas, viessem a ser admitidos como custo adicional em razão de o novo sistema de referência vir a explicitá-los, beneficiando indevidamente o particular.
52. Vale lembrar que o Dnit, em sua publicação Informativo Sicro 1/2017, fez constar a seguinte ressalva quanto a utilização de diferentes sistemas, como o Novo Sicro e o Sicro-2, para a elaboração de orçamentos:
'É imprescindível destacar que os novos orçamentos a serem elaborados, a partir da divulgação do mês-base de janeiro de 2017, não devem utilizar, sob nenhuma circunstância, composições de custos e parâmetros de sistemas diferentes, ou seja, Sicro 2 ou novo Sicro, sob risco de ocorrência de graves distorções em função dos tratamentos diferenciados dados aos custos diretos e indiretos nos referidos sistemas.' (grifei) 
53. Assim, da mesma forma que não deve haver a utilização simultânea de diferentes sistemas de custos para a preparação de orçamentos, entendo que também não deve haver utilização simultânea desses sistemas para efeito de controle, sob risco de se incorrer nas graves distorções mencionadas.
54. Ademais, querer rever a metodologia então existente, como propõe a unidade técnica, cria um precedente de grande repercussão no controle exercido por este Tribunal. Por um lado, ensejaria que a mesma revisão fosse realizada em todos os processos em andamento que envolvem a apuração de sobrepreços calculados com base nos custos referenciais do Sicro-2 ou do Sinctran; por outro, daria aso para que, nas tomadas de contas especiais já julgadas em que foram imputados débitos decorrentes de superfaturamentos com referência naqueles sistemas, fossem interpostos recursos de revisão pleiteando a reanálise em confronto com o Novo Sicro. Se fosse o caso de se rever uma injustiça, não haveria como o Tribunal se furtar a encarar essa tarefa. Penso não haver, entretanto, fundamentos para essa revisão, ante os motivos que alinhei acima.
55. Por essas razões deixo de acolher a redução no valor do sobrepreço, calculada com base no Novo Sicro.'
1.44. Nesse sentido, o cálculo trazido à peça 210 pelos recorrentes deve ser rejeitado já que utiliza como referencial de preço o Novo Sicro.
1.45. Por fim, diante da correção do cálculo do dano ao Erário não se verificou enriquecimento ilícito da União.
1.46. Dessa forma, a decisão recorrida deve ser mantida em seus exatos termos.
INFORMAÇÃO ADICIONAL
O recorrente, Sr. Luiz Carlos Oliveira Machado, requer que suas contas bancárias sejam preservadas em caso de bloqueio judicial diante da natureza alimentícia (peça 202, p. 3) . No entanto, não é possível atender ao pedido nesse momento recursal, devendo ser novamente pleiteado no processo de execução.
CONCLUSÃO
Da análise anterior, conclui-se: em preliminar que não ocorreu a aventada nulidade quanto à proporcionalidade e razoabilidade na dosimetria da pena de multa; e no mérito, pela impossibilidade de afastar o débito, bem como as demais penalidades aplicadas tendo em vista que as alegações recursais apresentadas não superaram as constatações da decisão recorrida acerca da atuação irregular de cada responsável penalizado, bem como da utilização do referencial de preço adequado ao caso concreto.
1.47. Dessa forma, propõe-se o não provimento dos recursos.
PROPOSTA DE ENCAMINHAMENTO
Ante o exposto, submete-se à consideração superior a presente análise dos recursos de reconsideração interpostos por Constran S.A. - Construções e Comércio, Jorge Alberto Aun, José Roberto Bertoli, Luiz Carlos Oliveira Machado e Maria Estela Filardi, contra o Acórdão 2240/2018-TCU-Plenário, propondo-se, com fundamento no art. 32, I, e 33, da Lei 8.443/1992 c/c art. 285 do RI/TCU:  
conhecer dos recursos e, no mérito, negar-lhes provimento; e
comunicar da decisão que vier a ser adotada ao juízo da 2ª Vara de Falências e Recuperações Judiciais do Foro Central Cível da Comarca de São Paulo, ao juízo da 7ª Vara da Seção Judiciária do Distrito Federal, à Valec Engenharia, Construções e Ferrovias S.A., à Advocacia-Geral da União, por intermédio da Procuradoria Regional da União na 3ª Região, aos recorrentes bem como aos demais interessados."
"PRONUNCIAMENTO DA UNIDADE
      Trata-se de tomada de contas especial constituída em atenção ao Acórdão 1498/2015-TCU-Plenário, que determinou a quantificação do dano e a apuração de responsabilidades quanto a superfaturamento no Contrato 58/2009, cujo escopo abrangia a execução da construção remanescente do lote 2 da Ferrovia Norte-Sul (FNS) , em trecho de 52 km situado entre Ouro Verde de Goiás (GO) e Jaraguá (GO) , pactuado com a empresa Constran Construções e Comércio S.A. 
2. A Valec firmou o Contrato 58/2009 com a empresa Constran S.A. - Construções e Comércio, em 24/12/2009, no valor inicial de R$ 116.426.598,81 (data base de Novembro/2004) . Após a celebração de cinco termos aditivos, o valor contratado alcançou o montante de R$ 145.528.873,21.
3. A contratação, com base em dispensa de licitação (art. 24, inciso XI, da Lei 8.666/1993) , com a segunda colocada na Concorrência 8/2004, ocorreu nas mesmas condições de preço da licitante vencedora da concorrência, o que resultou no Contrato 15/2006 celebrado com a Construtora Camargo Corrêa S.A., posteriormente rescindido.
4. No que interessa ao deslinde recursal, com base em uma amostra de mais de 80% do contrato, apurou-se um sobrepreço decorrente de preços excessivos de materiais e serviços da ordem de R$ 29,8 milhões (data base de Novembro de 2004) , o que resultou na prolação do Acórdão 2240/2018-TCU-Plenário, Rel. Min. Benjamin Zymler, por meio do qual: (i) julgou irregulares as contas da Constran S.A. - Construções e Comércio; Jorge Alberto Aun, então Diretor-Presidente e Técnico da Constran; José Roberto Bertoli, como Diretor Administrativo, Financeiro e Comercial da Constran; Luiz Carlos Oliveira Machado, Superintendente de Construção na Valec Engenharia Construções e Ferrovias S.A. à época; e Maria Estela Filardi, na qualidade de Assessora Jurídica da Valec; (ii) imputou-lhes débitos; e (iii) condenou-lhes à multa do art. 57 da Lei 8.443/1992 (peça 168) . 
5. Nesta fase processual, analisam-se recursos de reconsideração interpostos pelos responsáveis anteriormente arrolados contra o acórdão condenatório (peças 198, 202, 209 e 210) . O exame recursal concluiu pela improcedência dos recursos. De pronto, anuo ao exame, sem prejuízo de tecer considerações em razão da peça 210, que trata de estudo técnico contratado pela Constran, na tentativa de refutar os cálculos do sobrepreço elaborados pelo TCU, com base nas seguintes teses:
a)  o percentual do BDI aplicado ao caso (23,70%) é totalmente defasado, diverge daquele calculado em estudo técnico realizado pelo Tribunal (Acórdão 325/2007-TCU-Plenário, Rel. Min. Guilherme Palmeira) , devendo ser utilizado para efeito de cálculo o BDI da proposta original da Camargo Corrêa no patamar de 40,31%;
b) a Administração Local aplicável à obra seria de 11,9%, e deve ser somada ao BDI do Acórdão 325/2007-TCU-Plenário, Rel. Min. Guilherme Palmeira, o que também totaliza uma parcela próxima daquela contratada de 40,3%;
c) o percentual de 2,5% de administração central arbitrada pelo Sicro/DNIT não se aplica à composição do BDI;
d) o custo horário dos equipamentos, horário produtivo e improdutivo e o custo da mão de obra não se referem ao coeficiente de produtividade de 0,83, eis que irreal e desajustado da realidade da obra;
e) apresenta tabelas de composições de custos unitários, ajustadas conforme as novas premissas (BDI e parâmetros contratados da proposta original da Camargo Correia) ;
f) ao final, conclui pelo valor de superfaturamento de R$ 2.673.372,81 (peça 210, p. 91) .
6. Relativamente ao percentual do BDI adotado para efeito de cálculo do sobrepreço (a) , o Acórdão 325/2007-TCU-Plenário, Rel. Min. Guilherme Palmeira, apurou um BDI médio de 22,61%, consentâneo ao adotado pelo Tribunal no presente caso (23,9%) .
7. Ainda a respeito do BDI aplicado ao Contrato 58/2009, releva notar que o Sicro-2 é o sistema/parâmetro mais próximo da contratação originária da Camargo Corrêa (2004) e o percentual de 23,9% pautou-se nos preços referenciais desse sistema, e encontra-se referendado pelo Tribunal em diversos precedentes que tratam da construção de obras ferroviárias (Acórdão 1498/2015-TCU-Plenário, Rel. Min. Benjamin Zymler, Acórdão 2447/2014-TCU-Plenário, Rel. Min. Aroldo Cedraz, Acórdão 462/2010-TCU-Plenário, Rel. Min. Valmir Campello) . 
8. É consabido que esse sistema apresenta composições de custos unitários conservadoras e que os serviços de infraestrutura ferroviária em muito se assemelham aos da rodoviária (terraplanagem, drenagem, obras-de-arte correntes e especiais, sinalização vertical, obras complementares, proteção vegetal) , razão pela qual o próprio Departamento Nacional de Infraestrutura de Transportes (DNIT) reconhece sua aplicabilidade a esse tipo de obra (Acórdão 462/2010-TCU-Plenário Rel. Min. Valmir Campello) . Por conseguinte, observo que a utilização do BDI no patamar de 23,9%, prevista no sistema referencial Sicro-2, se mostra adequada à obra analisada.
9. Não vejo como acatar o argumento de que cada empresa detém liberdade para praticar seu BDI, pois se trata de contratação com a Administração Pública, o que pressupõe a sujeição do particular aos princípios basilares da atividade estatal, entre os quais a moralidade, a eficiência, a finalidade e a transparência. Igualmente, a contratação não pode propiciar enriquecimentos sem causa, pois os valores contratados devem custear a atividade contratada e remunerá-la de forma justa dentro de um determinado parâmetro de razoabilidade, em atenção à supremacia do interesse público, qual seja, a prestação do serviço público com máxima eficiência e maximização dos recursos empregados. Ademais, o Tribunal não determina à empresa a adoção de um BDI referencial, e há excepcionalidades em que, devidamente justificadas, acatou-se a aplicação desta parcela em percentual superior. No entanto, não há, nos presentes autos, e o estudo não supera esta lacuna, elementos que justifiquem excepcionalmente a aplicação do BDI da obra ferroviária em exame no patamar contratado de 40,3%.
10. Observo também que o estudo da Constran adota como premissa a soma da parcela relativa à Administração Local, adotada no percentual de 11,9% (b) , para efeito de composição e justificativa do BDI de 40,3%. Ocorre que o próprio Acórdão 325/2007-TCU-Plenário, utilizado como paradigma pela recorrente, mostra que o custo deste item deve compor a planilha de custos diretos e não a parcela relativa ao BDI, o que novamente demonstra como não há justificativas para o valor do BDI contratado. 
11. Paralelamente, a Constran não comprova a razoabilidade da Administração Local adotada no patamar 340% maior que aquele que julga ter sido adotado pelo Tribunal (3,5%) , nem apresenta o detalhamento dos custos que emprestem suporte ao percentual contratado de 11,9%. Logo, a conclusão é que se trata de mera estimativa na planilha orçamentária da Camargo Corrêa. Nessa linha, o estudo não apresenta dados que guardem correlação com a mão de obra efetivamente alocada na obra e que justifiquem o percentual adotado. Demais disso, a previsão deste percentual no contrato da Camargo Corrêa não o reveste de legitimidade e não socorre à Constran, eis que o Tribunal considerou inadequados os valores originalmente contratados, pois maculados com sobrepreço. Por fim, o Sicro-2 prevê o percentual de 2,5% para remunerar a Administração Local, abaixo, portanto, da parcela alegada pelo recorrente como adotada pelo corpo técnico (3,5%) , o que demonstra o conservadorismo no cálculo adotado.
12. No tocante à Administração Central, o Acórdão 325/2007-TCU-Plenário (c) considera que a rubrica de custos indiretos integra a composição do BDI. Assim, contrariamente ao asseverado no estudo, o percentual de 2,5% da Administração Central encontra-se inserido no BDI médio com base no sistema referencial do Sicro-2 (23,9%) .
13. Isto posto, por consequência lógica, afastadas as premissas adotadas pela Constran, não há como se acatar os recálculos das composições de custos unitários. De toda sorte, para fins de esgotamento da matéria, ao visualizar as planilhas de custos de serviços elaboradas pela equipe técnica (peça 30, itens não digitalizáveis) e aquelas apresentadas no estudo, verifiquei o emprego da metodologia com base nas premissas equivocadas (BDI de 40,30%) e em outras premissas igualmente inadequadas, injustificadas e afastadas pelo Tribunal (custos horários de equipamentos, mão de obra e produtividade de equipes mecânicas) (d) . 
14. Assim, a metodologia do estudo contratado pela Constran consiste na reprodução das ferramentas utilizadas pelo Tribunal, quais sejam as equações de parametrização dos valores no período envolvido, os índices de atualização de valores, e as planilhas contendo a Composição de Preços Unitários (CPU) de cada serviço, substituindo-se o BDI de 23,9% pelo contratado com a Camargo Corrêa de 40,3%, além de alterar outros custos com base em referências impugnadas pelo Tribunal, a exemplo do custo horário improdutivo de equipamentos, mão de obra e fator de eficiência da equipe mecânica. 
15. Para efeito de ilustração, destaco a CPU dos serviços relativos à "montagem da grade" constante da peça 210, p. 29. Ao compará-la com a planilha 03-mont grade - valec (peça 30, itens não digitalizáveis) , observo que o estudo empregou maiores custos horários improdutivos para os equipamentos e para a mão de obra, pois se utilizou dos dados constantes do orçamento base da proposta comercial da Camargo Correia, referências não acatadas pelo TCU em razão dos sobrepreços apurados (e) . 
16. Complementarmente, para a produção de equipes mecânicas, considerou um fator de eficiência de 0,7%, resultante da média de fatores apontados por manuais de fabricantes (Caterpillar e Komatsu) , ao passo que o Tribunal empregou 0,83% previsto no Sicro-2 (50 min/60 min) , sistema referencial. Todavia, não há comprovações técnicas no estudo da Constran para o emprego de fator de eficiência menor, a exemplo de problemas na topografia do terreno, dimensão da área trabalhada, reduzidas áreas de manobra, local urbano com interferência de tráfego etc. Ainda, noto que os equipamentos cotados pela Constran se referem aos mesmos modelos utilizados pelo Tribunal com fundamento no sistema de referência e com base em produtividades médias (Carregadeira de Pneus: Caterpillar 950G - 3,1 m3 e Escavadeira Hidráulica : Caterpillar : 320CL - c/ est.) , o que também demonstra a inconsistência do cálculo e a impertinência de se reduzir o fator de eficiência dos equipamentos. 
17. Comparando-se as demais planilhas que amparam as conclusões do estudo (peça 210) com aquelas elaboradas pelo Tribunal (peça 30) , a metodologia equivocada se repete ao longo de todas as CPUs, pois são empregados custos horários improdutivos maiores para equipamentos ou mão de obra, bem como a incidência do BDI de 40,31%, a exemplo das planilhas dos seguintes serviços: Concreto fck >= 15 Mpa (sarjetas, valetas, calçadas e bueiros) ; Transporte > 2000 m (mat 2a cat) Concreto Magro fck >= 10 Mpa (sarjetas, bueiros, galerias, alas, encontros) ; Escav. e carga de mater. de jazida (const e restr) ; Execução de revestimento primário ou sub-base (incl. transporte até 3 km) ; Escav. e carga de mater. de jazida (const e restr) ; Armadura CA-50/60 (drenagem) .
18. Com relação a outras premissas da Constran, no tocante a chuvas, a questão encontra-se pacificada no âmbito deste Tribunal, no sentido de que a orçamentação de obras de terraplenagem (fortemente utilizada nas obras ferroviárias) , toma por base o Sicro 2, e considera apenas os regimes pluviométricos extraordinários, ou seja, muito acima da média. De qualquer modo, embora suscitado, o estudo não se utiliza deste fator de redução de produtividade, nem da influência do tráfego, para efeito de composição de custos. 
19. Ao final, não há como acolher a conclusão da Constran por um superfaturamento de R$ 2.673.372,81, uma vez que as premissas adotadas se mostraram: equivocadas e contrárias a valores médios de composições constantes do sistema referencial/Sicro-2, a estudos técnicos e à jurisprudência do Tribunal; e injustificadas por falta de elementos comprobatórios que as amparassem. 
20. Em virtude do exposto, na ausência de elementos de prova capazes de modificar o entendimento do Tribunal, manifesto-me no sentido de que se mantenham hígidos a metodologia e o cálculo empregados para a quantificação do débito tratado nos presentes autos.
21. Enfim, acompanho o exame recursal procedido e pugno pelo conhecimento dos recursos de reconsideração interpostos por Constran S.A. - Construções e Comércio, Jorge Alberto Aun, José Roberto Bertoli, Luiz Carlos Oliveira Machado e Maria Estela Filardi, contra o Acórdão 2240/2018-TCU-Plenário para que lhe sejam denegados provimento."
3.	O Ministério Público junto ao TCU - MPTCU divergiu parcialmente das conclusões da Serur, nos termos do excerto a seguir transcrito (peças 291) :
	"12. O Ministério Público concorda parcialmente com a proposta de encaminhamento da Serur, pelas razões que passa a expor.
No que se refere aos recursos de reconsideração interpostos pela sociedade Constran e por seus dois dirigentes, Srs. Jorge Alberto Aun e José Roberto Bertoli (peça 210) , o MP/TCU manifesta-se de acordo com o exame e o decorrente encaminhamento sugerido pela Serur, pelo conhecimento e não provimento dos apelos.
O Parquet de Contas discorda, contudo, do desfecho defendido pela unidade técnica quanto aos recursos apresentados pelo Sr. Luiz Carlos Oliveira Machado e pela Srª Maria Estela Filardi. O efeito devolutivo próprio da espécie recursal sob exame justifica que sejam levadas em conta, nesta oportunidade, as ponderações apresentadas no parecer emitido por este membro do Ministério Público de Contas da União antes da prolação do Acórdão 2240/2018-TCU-Plenário (peça 167) , especialmente com relação às circunstâncias subjetivas da participação desses dois recorrentes nos fatos apurados nesta TCE. 
No caso do então superintendente de Construção da Valec, a leitura do voto condutor do Acórdão 2240/2018-TCU-Plenário (peça 169) evidencia que o Sr. Luiz Carlos Oliveira Machado foi condenado pelo TCU por ter elaborado a Nota Técnica 5/2009-SUCON, de 24/11/2009 (peça 202, p. 4-15) , sem que tenha se manifestado, nesse documento, sobre a regularidade dos preços que viriam a ser praticados quando da contratação do remanescente das obras do Lote 2 da Concorre¿ncia 8/2004.
Apesar de o Sr. Luiz Carlos Oliveira Machado atuar, à época, na área de engenharia da Valec (superintendência de Construção) e, nesse sentido, ter conhecimento sobre as particularidades técnicas da planilha de quantidades e preços do Contrato 15/2006 (Camargo Correa) e que seria utilizada no Contrato 58/2009 (Constran) , o Ministério Público resgata sua opinião anteriormente manifestada (peça 167) de que dele não seria exigível a conduta de fazer constar, da Nota Técnica 5/2009-SUCON, apontamentos sobre a presença de sobrepreço/superfaturamento no contrato que foi rescindido entre a Valec e a Camargo Correa em 9/11/2009 (peça 40, p. 12) , cujas condições de preços vieram a ser repassadas para o ajuste com a Constran.
Há que se ter em conta o escopo da Nota Técnica 5/2009-SUCON, nos termos destacados no recurso de reconsideração do Sr. Luiz Carlos Oliveira Machado (peça 202, p. 1) , no sentido de que o referido expediente apenas "posiciona[va] as empresas e os lotes [das obras na FNS] para tomada de decisão e contratação do segundo colocado caso fosse o mais adequado" (grifos do original) . Esse aspecto já havia sido objeto de considerações na manifestação deste membro do MP/TCU à peça 167, nos seguintes termos:
15. No tocante ao Sr. Luiz Carlos Oliveira Machado, (...) observa-se que a sua atuação, no contexto dos atos que culminaram na celebração do Contrato 58/2009, consubstanciou-se na emissão da nota técnica 5/2009 (peça 40, p. 26-37) , a qual não reexaminou a conformidade dos preços dos serviços remanescentes da construção do lote 2 da FNS com os preços de mercado, mas tão somente traçou um panorama das situações contratuais dos ajustes até então celebrados, com informações sobre saldos contratuais e quantidades de serviços a serem executados, para fins de contratação da empresa classificada em segundo lugar na Concorrência 8/2004, por dispensa de licitação, em observância ao XI do art. 24 da Lei 8.666/1993.
16. Desse modo, sugerimos que o Sr. Luiz Carlos Oliveira Machado tenha as contas julgadas regulares, pois a sua conduta, ao elaborar a nota técnica 5/2009 - que informava a respeito das situações dos lotes 2, 4, 10 e 11 de construção da FNS e se posicionava pela contratação da Constran para a execução do remanescente das obras referentes ao lote 2 da FNS - não foi decisiva para o superfaturamento ora apurado, o qual teve origem em processo de licitação realizado no ano de 2004, antes mesmo que ele fosse nomeado para o cargo de superintendente geral de obras da Valec, em 10/6/2008 (peça 132, p. 3) .
 (peça 167, p. 4 - grifos nossos) 
Com as devidas vênias à manifestação do Ministro Benjamin Zymler nos parágrafos 62 e 63 do voto condutor da deliberação recorrida, parece ao Ministério Público que imputar ao então superintendente de Construção da Valec a omissão por não ter registrado sua opinião quanto à "justificativa do preço" não guarda relação de causa-efeito (nexo de causalidade) com o resultado que veio a se concretizar posteriormente, qual seja, o superfaturamento dos pagamentos que beneficiaram a Constran.
Não consta dos autos qualquer elemento que demonstre que o Sr. Luiz Carlos Oliveira Machado tenha se beneficiado, diretamente, dos referidos pagamentos superfaturados; que tenha recebido vantagem indevida pela suposta omissão, por não ter mencionado na Nota Técnica 5/2009-SUCON que o remanescente de obra do Lote 2 da Concorre¿ncia 8/2004 seria contratado com preços com relação aos quais o TCU já havia questionado sua adequação aos valores de mercado. Ademais, por ter a Valec mantido as retenções, determinadas originalmente para o Contrato 15/2006, no ajuste que lhe sucedeu (Contrato 58/2009) , o Ministério Público não vislumbra motivos para que seja mantido o julgamento pela irregularidade das contas do mencionado responsável, com imputação de débito e aplicação de multa.
Como consequência das conclusões consignadas no parágrafo precedente, o Ministério Público sugere, adiante, que o recurso de reconsideração apresentado pelo Sr. Luiz Carlos Oliveira Machado seja conhecido e, no mérito, provido, de modo que suas contas, a partir da reforma da deliberação recorrida, sejam julgadas regulares.
Quanto à ex-chefe da assessoria jurídica da Valec, Srª Maria Estela Filardi, verifica-se que sua condenação por meio do Acórdão 2240/2018-TCU-Plenário resultou do entendimento assim consignado no voto condutor do Ministro Benjamin Zymler, apoiado pelo colegiado, no sentido de que:
 (...) a assessora jurídica da Valec não alertou sobre a suposta infração ao disposto no §2º do art. 25 da Lei de Licitações e os requisitos presentes no art. 26 do mesmo diploma legal, em particular a necessidade da justificativa do preço a ser contratado no processo de dispensa de licitação. (parágrafo 52 do voto condutor da deliberação recorrida - grifo nosso) .
Assim como ocorreu com o Sr. Luiz Carlos Oliveira Machado, a Srª Maria Estela Filardi teria incorrido, no entendimento externado pelo Tribunal, em conduta supostamente omissiva que teria proporcionado, juntamente com outros atos administrativos, a ocorrência de pagamentos superfaturados que beneficiaram a Constran. No caso, a Exposição de Motivos 5/09, de 22/12/2009 (peça 40, p. 38-39) , assinada pela responsável, não teria alertado as instâncias superiores da Valec sobre a irregularidade dos preços que viriam a ser praticados na dispensa a ser efetuada.
O Ministério Público mantém seu entendimento, anteriormente manifestado nos autos (peça 167) , de que não é possível reconhecer o nexo de causalidade entre a conduta da então chefe da assessoria jurídica da Valec, ao assinar a Exposição de Motivos 5/09, e os pagamentos superfaturados que se concretizaram a partir da execução do Contrato 58/2009, visto que da responsável não era esperada qualquer análise de natureza técnica sobre a planilha de preços outrora praticada no Contrato 15/2006 e que passaria a ser adotada na contratação sucessora.
Na mesma linha do que já consignado em relação ao Sr. Luiz Carlos Oliveira Machado, há que se considerar que o ato praticado pela então chefe da assessoria jurídica da Valec não tinha por escopo o exame da regularidade dos preços. A exposição de motivos questionada visava, tão somente, a indicar a viabilidade de ser contratada a segunda colocada do Lote 2 da Concorre¿ncia 8/2004, conforme permissivo do inciso XI do art. 24 da Lei de Licitações.
Considerando que a única falha que pode ser reconhecida na atuação da Srª Maria Estela Filardi refere-se ao fato de não ter encaminhado, à época, a minuta do Contrato 58/2009 para apreciação do Conselho de Administração da Valec, instância que poderia "ter se debruçado mais atentamente sobre a contratação inquinada, contribuindo para, ao menos, minimizar os riscos para a gestão da Valec" (parágrafo 13 do parecer do MP/TCU à peça 167, p. 4) , o Ministério Público sugere que o recurso de reconsideração da responsável seja conhecido e, no mérito, acolhido parcialmente, para que suas contas sejam julgadas regulares com ressalva.
***
Considerando o efeito devolutivo do recurso de reconsideração e o papel do Ministério Público de guardião da legalidade e do respeito ao devido processo legal (art. 5º, inciso LIV, da Constituição Federal) , passa-se a abordar a necessidade de serem revistos os valores das parcelas de débito que constaram do quadro do subitem 9.3 da deliberação recorrida.
No referido quadro do Acórdão 2240/2018-TCU-Plenário, constaram as parcelas de débito resultante do superfaturamento detectado nos pagamentos realizados em prol da Constran, como contraprestação das obras executadas no âmbito do Contrato 58/2009. Conforme explicado anteriormente, em cada uma das referidas parcelas estava incluído o valor de diversas retenções promovidas pela Valec, por determinação do Tribunal, nas faturas que deveriam ser pagas, à época, à empresa contratada. Tal assunto ainda permanece judicializado, em vista da irresignação da Constran (Processo 39062-18.2010.4.01.3400, em andamento no TRF1) .
Verifica-se, portanto, que a Corte de Contas decidiu pela condenação dos responsáveis por débito com relação ao qual apenas parte se originou, de fato, de pagamento superfaturado. A parte retida, apesar de não recebida pela Constran, foi, ainda assim, incluída como valor a ser ressarcido aos cofres da Valec.
Tal opção foi tomada pelo Tribunal a partir das ponderações do Ministro Benjamin Zymler, no voto condutor da deliberação recorrida, quando Sua Excelência discordou da proposta da Secretaria Extraordina¿ria de Operac¿o¿es Especiais em Infraestrutura (SeinfraOperações) , à peça 163 (vide parágrafos 146 e 161 da instrução da unidade técnica - p. 24-25 e 27-28) , com a qual concordou o MP/TCU (peça 167) , no sentido de que as retenções efetuadas pela Valec deveriam representar abatimentos sobre os valores de superfaturamento detectados ao longo da execução do Contrato 58/2009. Transcreve-se, a seguir, o excerto do mencionado voto, no qual o relator do Acórdão 2240/2018-TCU-Plenário expôs a referida discordância:
13.	Após o exame das alegações de defesa apresentadas pelos responsáveis, a unidade técnica entendeu que as manifestações não foram capazes de elidir o superfaturamento identificado no Contrato 58/2009, mas propôs que se realizasse o abatimento das retenções efetuadas pela Valec, em atendimento à deliberação do TCU, no valor do débito a ser imputado em solidariedade.
14.	Em apertada síntese, a SeinfraOperações formulou as seguintes propostas, em pareceres uníssonos:
 (...) 
c) condenar os responsáveis, em solidariedade com a empresa acima referida, ao pagamento do débito remanescente;
 (...) 
22.	Em vista do exposto nos parágrafos precedentes, manifesto-me inicialmente acerca do valor do débito a ser imputado aos responsáveis solidários. Com as vênias de estilo, observo que a eficácia das retenções cautelares efetuadas em atendimento à deliberação do TCU ainda se encontra em apreciação no âmbito do Poder Judiciário.
23.	Assim, penso que o TCU deva imputar aos responsáveis a integralidade do valor do superfaturamento apurado, constituindo o respectivo título executivo. Em eventual etapa recursal, sobrevindo o trânsito em julgado que torne a referida retenção definitiva, tal montante poderá ser deduzido do débito imputado. 
24.	Da mesma forma, após o trânsito em julgado deste processo de controle externo, na fase de cobrança executiva, as partes poderão comprovar a quitação de parcela do débito com os valores eventualmente retidos em caráter definitivo.
25.	Outros valores eventualmente retidos em caráter definitivo por determinação do Poder Judiciário, tais como os decorrentes da ação de improbidade administrativa nº 0001859-31.2015.4.02.3502, citada pela peça de defesa da Constran, desde que tenham os mesmos fatos geradores dos tratados nesta TCE (superfaturamento por preços excessivos do Contrato 58/2009) , podem ser considerados para fins de abatimento no valor a ser pago, a fim de evitar a configuração de bis in idem. Todavia, tal discussão deve ocorrer na etapa de execução das sentenças condenatórias das ações de improbidade e dos processos de controle externo.
26.	Assim, julgo que o dano a ser imputado aos responsáveis nesta etapa processual deva ser o mesmo que foi objeto das citações determinadas pelo Acórdão 1601/2017-TCU-Plenário, promovendo-se exclusivamente o ajuste nas datas de origem das parcelas de débito, conforme efetuado pela unidade técnica.
 (grifos nossos e do original) 
Ao incluir as retenções como parte dos valores a serem ressarcidos, juntamente com os montantes superfaturados indevidamente recebidos pela Constran, o TCU, na prática, antecipou-se, em desfavor dos responsáveis, ao mérito da apelação ainda pendente de apreciação pelo TRF1 no Processo 39062-18.2010.4.01.3400. Em consequência, conforme se verifica dos valores consignados no quadro do subitem 9.3 do Acórdão 2240/2018-TCU-Plenário, a Corte de Contas utilizou, como base de cálculo das sanções constantes do quadro do subitem 9.4 da deliberação recorrida, fundamentadas no art. 57 da Lei 8.443/1992, parcelas de débito, com atualização monetária, cujos montantes podem, eventualmente, vir a sofrer redução quando do julgamento do mérito do recurso que tramita no TRF1, em caso de eventual provimento da apelação da Constran.
Tal situação traz prejuízo aos responsáveis indicados no quadro do subitem 9.4 do Acórdão 2240/2018-TCU-Plenário, na medida em que as multas resultam de percentuais incidentes sobre um débito potencial, além do débito efetivo.
Acerca da referida dosimetria das sanções, o Ministro Benjamin Zymler consignou os seguintes esclarecimentos no voto que fundamentou o Acórdão 2751/2018-TCU-Plenário:
47. (...) saliento que as sanc¿o¿es aplicadas pelo Aco¿rda¿o 2.240/2018-Plena¿rio esta¿o estritamente dentro dos limites legais existentes nos arts. 57 e 60 da Lei 8.443/1992. Ale¿m disso, esclarec¿o que sopesei a gravidade e o grau de reprovabilidade das irregularidades, assim como a capacidade econo¿mica do agente sancionado. 
48. Ao estipular multa de R$ 10 milho¿es para a construtora Constran, cerca de 17% do valor atualizado do de¿bito, entendi que esta deveria ser sancionada com maior valor pecunia¿rio por ter sido a principal beneficia¿ria dos pagamentos considerados superfaturados. As pessoas fi¿sicas cujas condutas continham elementos de dolo, foram multadas no valor de R$ 5 milho¿es, montante que representa aproximadamente 8,6% do valor atual do de¿bito. Os demais responsa¿veis, nos quais as evide¿ncias dos autos so¿ permitiram aferir conduta culposa, foram apenados com multas no valor de R$ 1 milha¿o, o que equivale a menos de 2% do valor do prejui¿zo ao era¿rio. 
 (grifos nossos) 
Confrontando-se os valores do quadro a seguir, é possível verificar que os responsáveis foram apenados a partir de base de cálculo superestimada (valor atualizado do débito em 26/9/2018, quando foi proferido o Acórdão 2240/2018-TCU-Plenário) , considerando que parte dos valores que conformaram o débito não foram, de fato, incorporados ao patrimônio da Constran, nem subtraídos dos cofres da União:
	Valores sugeridos pela SeinfraOperações e pelo MP/TCU  (peças 163 e 167) , sem as retenções (R$) 
	Data de ocorrência
	Valores que constaram do quadro do subitem 9.3 do Acórdão 2240/2018-TCU-Plenário, inclusas as retenções (R$) 

	181.146,43
	3/3/2010
	395.008,42

	76.470,04
	15/3/2010
	166.750,80

	220.050,69
	22/4/2010
	479.843,17

	390.550,87
	5/5/2010
	851.636,34

	1.233.723,33
	9/6/2010
	2.690.260,66

	1.338.774,38
	14/7/2010
	2.919.335,26

	3.077.093,13
	31/8/2010
	6.709.918,15

	2.056.831,82
	6/9/2010
	4.485.133,40

	2.495.581,80
	19/10/2010
	5.441.872,88

	1.769.003,32
	30/12/2010
	3.857.493,73

	882.608,23
	30/12/2010
	1.924.618,05

	406.889,61
	30/12/2010
	887.264,65

	490.953,28
	16/3/2011
	1.070.574,15

	675.047,89
	31/3/2011
	1.480.522,99

	344.600,01
	29/4/2011
	751.435,78

	859.267,13
	25/8/2011
	1.873.720,39

	640.941,86
	23/9/2011
	1.397.639,67

	2.136,69
	21/12/2011
	4.659,28

	9.911,24
	28/12/2011
	21.612,48

	111.069,32
	28/12/2011
	242.198,07

	8.233,77
	27/11/2012
	17.954,58

	8.077,62
	18/2/2013
	17.614,08

	151.586,18
	21/2/2013
	330.549,27

Antes de prosseguir, cabe apontar equívoco na remissão aos dois valores negritados no quadro do parágrafo precedente.
À peça 98 (p. 7) , consta tabela com as retenções efetuadas no Contrato 58/2009. Ao transportar os valores da coluna "TCU (11,26%) " dessa tabela, os valores glosados de R$ 9.536,46 e R$ 178.963,08 foram invertidos pela unidade técnica no quadro do parágrafo 146 da instrução à peça 163 (p. 24-25) . Assim, houve a subtração do valor do superfaturamento de 20,80% (primeira coluna do quadro do referido parágrafo 146) pelos valores retidos, mas com o erro caracterizado pela referida inversão.
Apresenta-se, para fins de clareza, a situação que restou consignada pela SeinfraOperações no quadro do parágrafo 146 da instrução à peça 163, refletida no quadro apresentado na letra "h" do parágrafo 22 do parecer do MP/TCU à peça 167 (p. 6-7) , e a correção a ser levada a efeito nesta oportunidade:
situação com erro na ordem das parcelas:
	Superfaturamento 20,80% (R$) 
[A] 
	Retenção do TCU (R$) 
[B]
	Data da liquidação
	Diferença entre o superfaturamento e a retenção do TCU (R$) 
[A]-[B]

	 (...) 
	 (...) 
	 (...) 
	 (...) 

	17.614,08 
	178.963,08
	18/02/13
	 8.077,62 

	330.549,27 
	9.536,46 
	21/02/13
	 151.586,18 

situação corrigida:
	Superfaturamento 20,80% (R$) 
[A] 
	Retenção do TCU (R$) 
[B]
	Data da liquidação
	Diferença entre o superfaturamento e a retenção do TCU (R$) 
[A]-[B]

	 (...) 
	 (...) 
	 (...) 
	 (...) 

	330.549,27 
	178.963,08
	18/2/13
	151.586,18 

	17.614,08 
	9.536,46 
	21/2/13
	8.077,62 

Adiante, no encaminhamento deste parecer, os valores de R$ 8.077,62 e R$ 151.586,18 - que, na opinião do MP/TCU, constituem parcelas de débito a serem imputadas aos responsáveis, em substituição aos valores de R$ 17.614,08 e R$ 330.549,27 que constaram, com datas de ocorrência invertidas, das duas últimas linhas do quadro do subitem 9.3 do Acórdão 2240/2018-TCU-Plenário - serão corretamente apresentados com as respectivas e efetivas datas de ocorrência.
Ainda que tenha havido o superfaturamento nos valores constantes do quadro do subitem 9.3 do Acórdão 2240/2018-TCU-Plenário, este não resultou em dano ao erário na mesma dimensão, graças às retenções. Nesse sentido, o débito a ser imputado aos responsáveis não deve superar o valor do dano.
Embora seja possível deduzir do débito os valores retidos na fase de execução do título executivo que eventualmente vier a se confirmar com o trânsito em julgado, a inclusão desses valores no débito tem influência sobre o valor da multa, caracterizando prejuízo aos responsáveis.
Em face do raciocínio exposto, o Parquet de Contas apresenta, adiante, a proposta de que os valores das parcelas de débito que constaram do quadro do subitem 9.3 do Acórdão 2240/2018-TCU-Plenário sejam, de ofício, modificados, a fim de que passem a vigorar nos montantes a menor que constaram do quadro do parágrafo 161 da instrução da unidade técnica à peça 163 (p. 27-28) , reproduzidos na proposta do MP/TCU à peça 167 (quadro da letra "h" do parágrafo 22, p. 6-7) .
Como consequência da redução do valor do débito, será sugerida a redução proporcional do valor das sanções individuais que foram aplicadas aos responsáveis nominados no quadro do subitem 9.4 da deliberação recorrida - à exceção do Sr. Luiz Carlos Oliveira Machado e da Srª Maria Estela Filardi, para os quais proporemos a exclusão do referido quadro -, com base no art. 57 da Lei Orgânica/TCU.
***
Diante do exposto, este representante do Ministério Público de Contas da União reitera sua concordância parcial em relação à proposta da Serur (peças 281-283) , sugerindo, em consequência, o seguinte encaminhamento para este processo:
conhecer dos recursos de reconsideração interpostos pela sociedade Constran S.A. Construções e Comércio, pelos Srs. Jorge Alberto Aun, José Roberto Bertoli e Luiz Carlos Oliveira Machado, bem como pela Srª Maria Estela Filardi, contra o Acórdão 2240/2018-TCU-Plenário;
quanto ao mérito dos recursos de reconsideração:
42.2.1. rejeitar os recursos de reconsideração apresentados pela sociedade Constran S.A. Construções e Comércio e pelos Srs. Jorge Alberto Aun e José Roberto Bertoli;
42.2.2. acolher parcialmente o recurso de reconsideração apresentado pela Srª Maria Estela Filardi;
42.2.3. acolher o recurso de reconsideração apresentado pelo Sr. Luiz Carlos Oliveira Machado;
conferir a seguinte redação ao Acórdão 2240/2018-TCU-Plenário, com ajuste, de ofício, dos valores das parcelas de débito que constaram, originalmente, dessa deliberação:
9.3. com fundamento nos arts. 1º, inciso I, e 16, inciso III, alíneas "c" e "d", e § 2º, ambos da Lei 8.443/1992, c/c os arts. 19, caput; e 23, inciso III, da mesma lei, julgar irregulares as contas dos Srs. José Francisco das Neves; Ulisses Assad, Francisco Elísio Lacerda, Jorge Alberto Aun e José Roberto Bertoli, bem como da empresa da Constran S.A. Construções e Comércio, condenando-os solidariamente ao pagamento das quantias a seguir especificadas, fixando-lhes o prazo de 15 (quinze) dias, a contar da notificação, para que comprovem, perante o Tribunal (art. 214, inciso III, alínea "a", do Regimento Interno do TCU) , o recolhimento da dívida aos cofres da Valec Engenharia, Construc¿o¿es e Ferrovias S.A., atualizada monetariamente e acrescida dos juros de mora, calculados a partir das datas discriminadas, até a data do recolhimento, na forma prevista na legislação em vigor, abatendo-se na oportunidade os valores já ressarcidos:
	Valor original (R$) 
	Data de ocorrência

	181.146,43
	3/3/2010

	76.470,04
	15/3/2010

	220.050,69
	22/4/2010

	390.550,87
	5/5/2010

	1.233.723,33
	9/6/2010

	1.338.774,38
	14/7/2010

	3.077.093,13
	31/8/2010

	2.056.831,82
	6/9/2010

	2.495.581,80
	19/10/2010

	1.769.003,32
	30/12/2010

	882.608,23
	30/12/2010

	406.889,61
	30/12/2010

	490.953,28
	16/3/2011

	675.047,89
	31/3/2011

	344.600,01
	29/4/2011

	859.267,13
	25/8/2011

	640.941,86
	23/9/2011

	2.136,69
	21/12/2011

	9.911,24
	28/12/2011

	111.069,32
	28/12/2011

	8.233,77
	27/11/2012

	151.586,18
	18/2/2013

	8.077,62
	21/2/2013

9.4. aplicar aos responsáveis abaixo indicados a multa prevista no art. 57 da Lei 8.443/1992, nos valores a seguir discriminados, fixando-lhes o prazo de 15 (quinze) dias, a contar da notificação, para comprovarem, perante o Tribunal, o recolhimento das dívidas ao Tesouro Nacional, sob pena de cobrança judicial dos valores atualizados monetariamente, na forma da legislação em vigor, desde a data deste acórdão até a do efetivo recolhimento, se forem pagas após o vencimento:
	Responsável
	Valor da Multa

	José Francisco das Neves
	[valor menor que] R$ 5.000.000,00

	Ulisses Assad
	[valor menor que] R$ 5.000.000,00

	Francisco Elísio Lacerda
	[valor menor que] R$ 1.000.000,00

	Jorge Alberto Aun
	[valor menor que] R$ 1.000.000,00

	José Roberto Bertolli
	[valor menor que] R$ 1.000.000,00

	Constran S.A. Construções e Comércio
	[valor menor que] R$ 10.000.000,00

9.5. julgar, com base no art. 16, inciso II, da Lei 8.443/1992, regulares com ressalva as contas da Srª Maria Estela Filardi, dando-lhe quitação;
9.6. julgar, com fundamento no art. 16, inciso I, da Lei 8.443/1992, regulares as contas do Sr. Luiz Carlos de Oliveira Machado, dando-lhe quitação plena;
[renumerar os demais subitens do Acórdão 2240/2018-TCU-Plenário]
dar ciência da deliberação que vier a apreciar os recursos de reconsideração aos recorrentes; ao juízo da 2ª Vara de Falências e Recuperações Judiciais do Foro Central Cível da Comarca de São Paulo do Tribunal de Justiça do Estado de São Paulo (com referência ao Processo 1069420-76.2017.8.26.0100) ; à Sexta Turma do Tribunal Regional Federal da Primeira Região (com referência ao Processo 39062-18.2010.4.01.3400) ; à Valec Engenharia, Construc¿o¿es e Ferrovias S.A.; e à Advocacia-Geral da União (AGU) , por intermédio da Procuradoria Regional da União na 3ª Região."
		É o relatório.

8.1. Silvia Regina Schmitt (38717/OAB-DF) e outros, representando Valec Engenharia, Construções e Ferrovias S.A.;  
8.2. Cyrlston Martins Valentino (23.287/OAB-DF) e outros, representando José Américo Cajado de Azevedo
8.3. Edgard Hermelino Leite Junior (49.331/OAB-DF), representando Jose Roberto Bertoli, Jorge Alberto Aun e Constran S/A - Construções e Comercio
8.4. Gabriel Miranda Coelho (43.502/OAB-RJ), representando Maria Estela Filardi
8.5. Leonardo Lacerda Jube (26.903/OAB-GO), representando Francisco Elisio Lacerda 
8.6. Eri Rodrigues Varela (1.807/OAB-RN) e outros, representando Ulisses Assad
8.7. Elísio de Azevedo Freitas (18596/OAB-DF) e outros, representando Luiz Sérgio Nogueira

Procurador Rodrigo Medeiros de Lima

RECURSOS DE RECONSIDERAÇÃO. SUPERFATURAMENTO NO CONTRATO PARA EXECUÇÃO DAS OBRAS DO LOTE 2 DA FERROVIA NORTE E SUL. CONTAS IRREGULARES, DÉBITO E MULTA. CONTESTAÇÕES RECURSAIS QUANTO À OCORRÊNCIA DO SUPERFATURAMENTO E À LEGITIMIDADE PASSIVA DE ALGUNS DOS RESPONSÁVEIS. ALEGAÇÕES INSUFICIENTES PARA AFASTAR A OCORRÊNCIA DE DANO AO ERÁRIO. NEGATIVA DE PROVIMENTO AOS RECURSOS DA EMPRESA CONTRATADA, DE SEUS DIRIGENTES E DE UM EX-EMPREGADO DA VALEC. AUSÊNCIA DE NEXO ENTRE AS IRREGULARIDADES E A ATUAÇÃO FUNCIONAL DA ASSESSORA JURÍDICA. PROVIMENTO DO RECURSO. REDUÇÃO, DE OFÍCIO, DAS MULTAS APLICADAS PARA EXCLUIR OS VALORES RETIDOS POR DETERMINAÇÃO CAUTELAR DA BASE DE CÁLCULO DESSAS PENALIDADES. CIÊNCIA. A coerência e integridade geral do sistema referencial adotado para avaliação dos preços contratados em obras públicas deve ser mantida e não é aceitável nele apontar supostas falhas, buscando defender preços mais elevados, e desconsiderar que outras premissas do sistema são potencialmente conservadoras e benéficas ao contratado. O TCU deve considerar, na aplicação de sanções, os obstáculos e as dificuldades reais enfrentadas pelo gestor, bem como ponderar se as circunstâncias do caso concreto limitaram ou condicionaram sua atuação, além de avaliar se a conduta do agente público se distancia daquela esperada do gestor médio (arts. 22 e 28 do Decreto-lei 4.657/1942 - Lindb). No âmbito do TCU, a dosimetria da pena tem como balizadores o nível de gravidade dos ilícitos apurados, com a valoração das circunstâncias fáticas e jurídicas envolvidas, e a aplicação da sanção guarda relação com a materialidade dos fatos e a culpabilidade do responsável. O Tribunal não realiza dosimetria objetiva da multa, comum à aplicação de normas do Direito Penal, e não há rol de agravantes e atenuantes legalmente reconhecido.

TOMADA DE CONTAS ESPECIAL (TCE)

Secretaria de Recursos (Serur)

Presentes os requisitos de admissibilidade dos arts. 32, inciso I, e 33 da Lei 8.443/1992, conheço dos recursos de reconsideração interpostos por Constran S.A. - Construções e Comércio, Jorge Alberto Aun (Diretor-Presidente da Constran) , José Roberto Bertoli (Diretor Administrativo, Financeiro e Comercial da Constran) , Luiz Carlos Oliveira Machado (Superintendente de Construção da Valec Engenharia, Construc¿o¿es e Ferrovias S.A.) e Maria Estela Filardi (Chefe da Assessoria Jurídica da Valec) , contra o Acórdão 2240/2018-TCU-Plenário.
II - Histórico
2. Este processo trata de tomada de contas especial constituída, em cumprimento ao Acórdão 1498/2015-TCU-Plenário, para apuração de superfaturamento no Contrato 58/2009, firmado pela Valec com a empresa Constran. O ajuste, com base no art. 24, inciso XI, da Lei 8.666/1993, tem por objeto a execução de remanescente de obras do lote 2 da Ferrovia Norte-Sul - FNS, em trecho de 52 km situado entre Ouro Verde de Goiás/GO e Jaraguá/GO. Assinado em 2009 por R$ 116.426.598,81, alcançou R$ 145.528.873,21 depois da celebração de cinco termos aditivos.
3. A execução inicial das mesmas obras era objeto do Contrato 15/2006, assinado pela Valec com a construtora Camargo Correa, rescindido por iniciativa das partes após retenção cautelar determinada pelo TCU por meio do despacho do Ministro Aroldo Cedraz, relator do TC Processo 021.283/2008-1. Em face de significativo sobrepreço, o relator determinou a retenção de 11,26% das faturas a serem pagas naquele contrato, decisão que restou mantida pelo TCU por meio do Acórdão 593/2009-TCU-Plenário.
4. Para execução do remanescente de obras, foram oferecidas à Constran, segunda colocada na licitação original, as mesmas condições de preço do licitante vencedor. Esse novo contrato também foi objeto das retenções determinadas pelo TCU e, conforme registrado no voto que conduziu a decisão recorrida, elas ocorreram entre os meses de janeiro/2010 a dezembro/2011 e somaram R$ 20.587.078,83 (valores histo¿ricos, em diversas datas-bases) . 
5. O Acórdão 2240/2018-TCU-Plenário, ora recorrido, considerou irregulares diversos dos preços praticados no Contrato 58/2009 e apontou dano ao erário em valores históricos que ultrapassaram R$ 38 milhões (diversas datas-bases, conforme acórdão condenatório) . Além disso, aplicou multas entre R$ 1 milhão e R$ 10 milhões a diversos responsáveis; inabilitou os Srs. José Francisco das Neves, Ulisses Assad e Luiz Sérgio Nogueira para o exercício de cargo em comissão ou função de confiança no âmbito da Administração Pública por um período de 8 anos; e solicitou à Advocacia-Geral da União as medidas necessárias ao arresto dos bens dos responsáveis julgados em débito.
6. A decisão foi impugnada por embargos de declaração e o TCU, por meio do Acórdão 2751/2018-TCU-Plenário, rejeitou os apelos da Constran e de seus dirigentes, mas acolheu as contestações de Luiz Sérgio Nogueira para excluí-lo da relação processual. No que importa aos demais recorrentes nesta fase processual, o Acórdão 2240/2018-TCU-Plenário foi mantido.
7. Outro evento processual a merecer registro é o Acórdão 2792/2019-TCU-Plenário, relatado pela Ministra Ana Arraes, oportunidade em que o Tribunal não conheceu, por intempestividade, de recurso apresentado pela Ordem dos Advogados do Brasil - Seção do Estado do Rio de Janeiro (OAB/RJ) contra despacho que indeferiu seu pedido de ingresso no processo, na qualidade de assistente ou amicus curiae. A OAB/RJ buscou, sem sucesso, afastar "toda e qualquer ameaça de punição ou efetiva punição à advogada pública Maria Estela Filardi, então Chefe da Assessoria Jurídica da VALEC - Engenharia, Construções e Ferrovias, sob pena de inaceitável violação à regra do art. 133 da Constituição Federal que, expressamente, garante a inviolabilidade do advogado por seus atos e manifestações no exercício da profissão, como ocorre no caso ora sob análise." (peça 265, p. 8) .
8. Feito breve resumo, passo a detalhar o exame dos recursos de reconsideração.
III - Alegações recursais e pareceres
9. Em suas alegações recursais, a Constran e seus dirigentes, Jorge Alberto Aun e José Roberto Bertoli, em preliminar, questionaram a razoabilidade e a proporcionalidade das multas aplicadas. Indicaram a suposta ausência de exposição da dosimetria em relação a cada um dos agentes e arguiram a nulidade das penalidades pecuniárias.
10. No mérito, sustentaram a falta de legitimidade do Sicro 2 como base de preços para aferir superfaturamento nas obras do lote 2 da FNS, contestaram diversas premissas metodológicas do sistema referencial, em especial a falta de adaptação para obras ferroviárias e a desconsideração dos efeitos das chuvas, e defenderam a legitimidade do BDI contratual e a suposta necessidade de alteração em índices de produtividade e mão de obra. Apresentaram, anexas aos seus recursos, considerações técnicas relativas às composições de custos do contrato para, ao final, sustentar que o superfaturamento subsistente seria de R$ 2,67 milhões e não de R$ 38 milhões. 
11. Maria Estela Filardi, Chefe da Assessoria Jurídica da Valec à época dos fatos, alegou, essencialmente, que as irregularidades causadoras de dano ao erário não lhe seriam imputáveis, porque o parecer por ela produzido estaria restrito a aspectos jurídicos e não lhe cabia, por falta de competência ou expertise, adentrar a elementos causadores de superfaturamento. Acrescentou não ter tido ciência das retenções financeiras inquinadas no Contrato 58/2009 e que não seria possível apontar em sua atuação erro grosseiro, dolo ou má-fé.
12. Luiz Carlos Oliveira Machado, então Superintendente de Construção na Valec, argumentou não lhe competir decidir sobre contratos, atribuição essa reservada ao Diretor Executivo, e que a Nota Técnica por ele elaborada teria função específica de orientar a contratação do segundo colocado em cada um dos lotes licitados, se fosse o caso.
13. A Secretaria de Recursos rejeitou a totalidade das alegações recursais e propôs a manutenção integral da decisão recorrida. 
14. O Ministério Público junto ao TCU - MPTCU, em divergência parcial, opinou pelo provimento dos recursos e consequente regularidade das contas dos empregados da Valec Maria Estela Filardi e Luiz Carlos Oliveira Machado. Considerou inexistir nexo de causalidade entre as condutas da então Chefe da Assessoria Jurídica e do ex-Superintendente de Construção e os pagamentos superfaturados. Em relação aos apelos da Constran e de seus dirigentes, propôs o não provimento e a manutenção das condenações.
15. O MPTCU suscitou, ainda, redução dos valores levados a débito e das multas proporcionais. Divergiu da solução adotada na decisão recorrida no sentido de condenar os responsáveis pelo total do superfaturamento apurado, sem abater as parcelas retidas cautelarmente pela Valec por determinação do TCU. Ponderou que a matéria seria objeto de discussão no Tribunal Regional Federal da 1ª Região (Processo 39062-18.2010.4.01.3400) e que, ao incluir as retenções como parte dos valores a serem ressarcidos, juntamente com os montantes superfaturados indevidamente recebidos pela Constran, "o TCU, na prática, antecipou-se, em desfavor dos responsáveis, ao mérito da apelação ainda pendente de apreciação pelo TRF1". 
IV - Preliminar de nulidade das multas 
16. De início, tenho por improcedentes as alegações recursais pela desproporcionalidade das multas aplicadas. 
17. Fundamentadas no art. 57 da Lei 8.443, tais penalidades limitam-se, individualmente, ao valor atualizado do dano causado ao erário. Diante de prejuízos que, em valores históricos, ultrapassaram R$ 38 milhões e, atualizados, alcançariam quase R$ 60 milhões à data da condenação, a maior multa aplicada foi de R$ 10 milhões. 
18. Ao rejeitar idêntica contestação em embargos à decisão recorrida, o relator a quo bem esclareceu (destaques originais) :
48.	Ao estipular multa de R$ 10 milhões para a construtora Constran, cerca de 17% do valor atualizado do débito, entendi que esta deveria ser sancionada com maior valor pecuniário por ter sido a principal beneficiária dos pagamentos considerados superfaturados. As pessoas físicas cujas condutas continham elementos de dolo, foram multadas no valor de R$ 5 milhões, montante que representa aproximadamente 8,6% do valor atual do débito. Os demais responsáveis, nos quais as evidências dos autos só permitiram aferir conduta culposa, foram apenados com multas no valor de R$ 1 milhão, o que equivale a menos de 2% do valor do prejuízo ao erário.
19. Ao contrário do que aduziram os recorrentes, a responsabilidade de cada envolvido restou amplamente detalhada no voto que conduziu a decisão condenatória e, ao rejeitar os embargos, o relator declarou de forma expressa, como transcrito acima, que à empreiteira, principal beneficiária dos pagamentos considerados superfaturados, foi aplicada penalidade mais elevada (17% do dano) , às pessoas físicas que atuaram com dolo, multas de  aproximadamente 8,6% do valor atual do débito e, àqueles que tiveram conduta culposa, penalidades equivalentes a menos de 2% do valor do prejuízo ao erário.
20. Não tenho reparos a fazer na dosimetria das multas e nenhum elemento trazido pelos recorrentes permite infirmar as fundamentações aduzidas.
21. Como cediço, no âmbito do TCU, a dosimetria da pena tem como balizadores o nível de gravidade dos ilícitos apurados, com a valoração das circunstâncias fáticas e jurídicas envolvidas, e a aplicação da sanção guarda relação com a materialidade dos fatos e a culpabilidade do responsável. O Tribunal não realiza dosimetria objetiva da multa, comum à aplicação de normas do Direito Penal, e não há rol de agravantes e atenuantes legalmente reconhecido.
22. Rejeito, portanto, a preliminar de nulidade arguida.
V - Débito e responsabilização dos recorrentes
23. No tocante ao superfaturamento apontado no Contrato 58/2009, alinho-me às conclusões da Serur e do MPTCU, pela improcedência das razões recursais.
24. As alegações apresentadas pela Constran, Jorge Alberto Aun (Diretor-Presidente) e José Roberto Bertoli (Diretor Administrativo, Financeiro e Comercial) não permitem afastar as análises de preço que fundamentaram as conclusões pela ocorrência de dano ao erário. 
25. Antes de tudo, nos exatos termos do que decidiu o acórdão recorrido, a jurisprudência pacífica do TCU reconhece que o Sicro é referencial de preços adequado para obras ferroviárias, tanto em relação aos valores de BDI quanto às composições de custo de serviços de terraplenagem, drenagem, obras de arte correntes e especiais, sinalização vertical, obras complementares, proteção vegetal e demais serviços de infraestrutura ferroviária. (Acórdão 1.884-TCU-Plenário, Relator Ministro-Substituto Augusto Sherman) . Nessa linha, transcrevo os seguintes julgados:
Acórdão 3061/2011-TCU-Plenário - Relator Ministro Valmir Campelo
Os valores informados no Sistema de Custos Rodoviários - Sicro para os benefícios e despesas indiretas - BDI e para os custos unitários de serviços e respectivos insumos aplicam-se, também, a obras ferroviárias, dada a similaridade dos empreendimentos.
Acórdão 1923/2011-TCU-Plenário - Relator Ministro Valmir Campelo
É viável a aplicação do Sicro para balizar os custos das obras ferroviárias, com adoção integral dos preceitos, critérios e métodos constantes no seu Manual de Custos Rodoviários, para serviços de terraplenagem, drenagem, obras de arte correntes e especiais, sinalização vertical, obras complementares, proteção vegetal e demais serviços de infraestrutura ferroviária.
26. São procedentes as alegações dos recorrentes no sentido de que o BDI é construção própria de cada empresa, resultado de considerações sobre despesas indiretas e benefícios que não podem ser exigidas com identidade absoluta de empresas diferentes. No entanto, o que busca o TCU ao assumir um BDI referencial não é impor a indistinta adoção de um determinado percentual, mas sim realizar uma análise dos preços contratados em face daqueles praticados no mercado. Para tal, a soma "custos contratados + BDI contratado" não pode superar aquela representada por "custos referenciais + BDI referencial", sob pena de configurar-se sobrepreço. 
27. Assim sendo, não é possível acolher a pretensão de considerar legítima como referência de mercado a equação que resulta da aplicação do percentual de BDI com ela contratado sobre os custos referenciais obtidos do Sicro. Rejeito, ao manter a decisão recorrida, a pretensão recursal de fazer valer um BDI de 40,31% em detrimento do referencial de 23,90%, pois este último era o paradigma compatível com os custos extraídos do Sicro para fins de análise da regularidade dos preços.
28. A propósito, consignou o titular da Serur que "a metodologia do estudo contratado pela Constran consiste na reprodução das ferramentas utilizadas pelo Tribunal, quais sejam as equações de parametrização dos valores no período envolvido, os índices de atualização de valores, e as planilhas contendo a Composição de Preços Unitários (CPU) de cada serviço, substituindo-se o BDI de 23,9% pelo contratado com a Camargo Corrêa de 40,3%, além de alterar outros custos com base em referências impugnadas pelo Tribunal, a exemplo do custo horário improdutivo de equipamentos, mão de obra e fator de eficiência da equipe mecânica."
29. Ao contrário do que alegaram os recorrentes para sustentar a substituição do Sicro 2 pelo Novo Sicro como tabela referencial das análises, a jurisprudência do TCU não indica a necessidade de alteração do sistema de preços paradigma utilizado à data do contrato por outro que lhe é posterior. Em sentido absolutamente diverso, o que se extrai de diversos julgados deste Tribunal, inclusive daquele transcrito na peça recursal (Acórdão 1657/2011-TCU-Plenário, Relator Ministro Valmir Campelo) , é a maior adequação de preços de insumos e serviços próximos à data-base do contrato, de forma a se evitar distorções geradas pela atualização, a longos períodos, de preços defasados. 
30. O Contrato 58/2009, firmado com a Constran, aproveitou idênticas condições do Contrato 15/2006, assinado em 15/9/2006 a partir da Concorrência 8/2004. Não há que se falar em ilegitimidade do Sicro 2, sistema de custos que orientava a formação de preços das contratações de obras públicas rodoviárias e ferroviária à época da licitação, como também à época do primeiro contrato dela decorrente e daquele que lhe aproveitou as exatas condições, além de servir de base para as fiscalizações dos órgãos de controle. 
31. Aplicar o referencial de preços mais contemporâneo à contratação, como requerido pela recorrente, é justamente reconhecer a validade e legitimidade do Sicro 2 e não, de forma oblíqua, assumir o Novo Sicro como referencial adequado para um ajuste formado quando sequer este último sistema estava consolidado à época da assinatura do Contrato 58/2009. Segundo informações do próprio Dnit, embora em 2007 tenha iniciado o desenvolvimento do novo Sistema de Custos Referenciais de Obras (Sicro) , anteriormente denominado Sinctran e Sicro 3, apenas em 2017 ele foi efetivamente implantado.
32. É importante destacar que a superveniência de novo sistema de custos não implica a invalidade e desconsideração tácita de todos que lhe precederam. Desnecessário indicar os efeitos que tal compreensão teria aos incontáveis casos já apreciados. Ademais, em concreto, incabível assumir como diretriz de análise, simultaneamente, premissas constantes do Sicro-2 e do Novo Sicro, pois tais sistemas foram construídos sob proposições metodológicas diferentes.
33. São substanciais as modificações entre os sistemas, o que tornaria desafiador e, muitas vezes impreciso, compatibilizar premissas do novo sistema com seu antecessor. A título de exemplo, são inovações do último Sicro: eliminação de custos indiretos das composições de custos, adequação de preços em função do fator de influência de chuvas e do fator de interferência do tráfego, alteração da metodologia de cálculo do custo horário dos equipamentos, implantação da nova metodologia para definição dos custos de referência da mão de obra, eliminação da diferenciação de transporte local e comercial, nova metodologia para definição dos custos de referência dos canteiros de obras e da administração local e diferenciação da parcela de bonificação e despesas indiretas, dentre outras.
34. Essas alterações, por certo, não dizem respeito apenas a ajustes que elevariam os preços referenciais e consequentemente reduziriam o superfaturamento no caso concreto. São mudanças de base, metodológicas, que não podem ser pinçadas de seu conjunto para aplicação forçada em um sistema referencial diferente. A coerência e integridade geral do sistema de preços paradigma deve ser mantida e não é aceitável nele apontar supostas falhas, buscando defender preços mais elevados, e desconsiderar que outras premissas adotadas são potencialmente conservadoras e benéficas ao contratado, a exemplo do fator de barganha e fator de escala para compra dos insumos, valor residual subestimado no cálculo das depreciações dos equipamentos e produtividades ultrapassadas para algumas composições.
35. Exatamente nesse sentido asseverou o TCU ao prolatar o Acórdão 1194/2018-TCU-Plenário, relatado pelo Ministro-Substituto Augusto Sherman, como bem destacado na decisão recorrida:
51. Em conclusão, os referenciais do controle devem ser condizentes com aqueles existentes no período em que ocorreram os fatos objeto do controle. Assim não cabe o uso de novas referências, tal como o Novo Sicro, fazendo-o retroagir a situações anteriores, em que outras referências, como o Sicro-2 e, eventualmente, o Sinctran, balizavam os orçamentos elaborados para contratação de obras públicas. Não fosse assim, haveria a oportunidade para que custos anteriormente não previstos nos sistemas referenciais, mas que eram de conhecimento do particular e, de alguma forma, compensados em suas propostas, viessem a ser admitidos como custo adicional em razão de o novo sistema de referência vir a explicitá-los, beneficiando indevidamente o particular.
52. Vale lembrar que o Dnit, em sua publicação Informativo Sicro 1/2017, fez constar a seguinte ressalva quanto a utilização de diferentes sistemas, como o Novo Sicro e o Sicro-2, para a elaboração de orçamentos:
"É imprescindível destacar que os novos orçamentos a serem elaborados, a partir da divulgação do mês-base de janeiro de 2017, não devem utilizar, sob nenhuma circunstância, composições de custos e parâmetros de sistemas diferentes, ou seja, Sicro 2 ou novo Sicro, sob risco de ocorrência de graves distorções em função dos tratamentos diferenciados dados aos custos diretos e indiretos nos referidos sistemas." (grifei) 
53. Assim, da mesma forma que não deve haver a utilização simultânea de diferentes sistemas de custos para a preparação de orçamentos, entendo que também não deve haver utilização simultânea desses sistemas para efeito de controle, sob risco de se incorrer nas graves distorções mencionadas.
36. Nessa perspectiva, rejeito a pretensão recursal de alterar parâmetros dos custos referenciais que serviram de base para as análises neste processo e resultaram na indicação de superfaturamento, tais como a inclusão de custos horários improdutivos dos equipamentos, encargos complementares adicionais nos itens de mão de obra e redução de produtividade de equipamentos.
37. Não é possível acolher, ainda, as alegações pela redução da produtividade de equipamentos extraída do sistema Sicro 2 em razão de eventos pluviométricos (fator chuvas) que, no juízo dos recorrentes, seriam mais impactantes sob as peculiaridades do modal ferroviário.
38. É difícil conceber, como regra geral, que obras ferroviárias seriam mais impactadas pelo fator chuvas do que obras rodoviárias. Os serviços de terraplenagem e compactação de solo, indicados pelos recorrentes como relevantes em obras de ferrovias, igualmente o são em obras de rodovias, sendo que essas últimas ainda demandam compatibilização de cronograma de execução em etapas como a pavimentação, certamente mais suscetível à redução de produtividade do que os trabalhos de lançamento de brita comumente realizados em obras ferroviárias. Essa distinção, portanto, entre obras ferroviárias e rodoviárias, não justificaria redução de produtividades de serviços registrados no Sicro em face dos efeitos das chuvas.
39. Por todo o exposto, impossível acolher as conclusões do parecer técnico anexado às razões recursais da Constran, que sustenta ampla retificação dos preços referenciais adotados pela decisão condenatória para rejeitar o débito imputado de R$ 38 milhões e sustentar superfaturamento remanescente de R$ 2,67 milhões. 
40. Concluo, assim, por negar provimento aos recursos de reconsideração interpostos por Constran S.A. - Construções e Comércio, Jorge Alberto Aun (Diretor-Presidente da Constran) , José Roberto Bertoli (Diretor Administrativo, Financeiro e Comercial da Constran) .
41. Peço vênias à unidade instrutiva, no entanto, para acompanhar, no essencial, as conclusões do Ministério Público em relação à Maria Estela Filardi, Chefe da Assessoria Jurídica à época dos fatos, porque não vislumbro, com substância suficiente, nexo de causalidade entre a atuação da recorrente e o vultoso prejuízo causado ao erário.
42. Ela foi citada solidariamente pelo débito por ter "aposto visto no Contrato 58/2009 eivado de vício e por ser signatária de exposição de motivos favorável à contratação".
43. O Parecer 040/09-10/RJ-ASJU (peça 121, p. 36-46) , por ela produzido em 13/08/2009, logo de início expõe como objetivo responder à consulta do presidente da Valec sobre "a possibilidade de contratação de 2º colocado em certame licitatório, por dispensa de licitação."
44. E é exatamente esse o conteúdo da peça jurídica, que, essencialmente, se restringe à transcrição de lei, doutrina e jurisprudência sobre a aplicação do art. 24, inciso XI, da Lei 8.666/1993 para contratação de remanescente de obras por dispensa de licitação. Enquanto análise específica do caso concreto, há apenas menções superficiais à necessidade de observância das condições ofertadas pelo licitante vencedor e de prévia rescisão do contrato original.
45. Por certo, era fora de dúvida aos gestores diretamente envolvidos que os preços do Contrato 15/2006, aproveitados no Contrato 58/2009, eram irregulares, tendo em vista já ter sido imposta retenção cautelar determinada pelo TCU naquele primeiro. Tal constatação deixa evidente a responsabilidade dos signatários desse segundo contrato, os Srs. José Francisco das Neves e Francisco Elísio Lacerda, por parte da Valec, bem como os Srs. Jorge Alberto Aun e José Roberto Bertoli, diretores da empreiteira. Todos eles foram responsabilizados pela decisão recorrida.
46. Contudo, não há equivalente carga de reprovação na conduta da assessora jurídica da Valec, uma vez que as falhas causadoras de prejuízo ao erário estão intrinsecamente associadas aos preços pactuados desde a origem do contrato, matéria não abordada no parecer que ela elaborou. Ressalto que não foi questionada e admitiu-se como suficiente a fundamentação jurídica sobre a dispensa de licitação visando à execução do remanescente de obras.
47. Concordo com o MPTCU "que da responsável não era esperada qualquer análise de natureza técnica sobre a planilha de preços outrora praticada no Contrato 15/2006 e que passaria a ser adotada na contratação sucessora.", tendo em vista que "o ato praticado pela então chefe da assessoria jurídica da Valec não tinha por escopo o exame da regularidade dos preços. A exposição de motivos questionada visava, tão somente, a indicar a viabilidade de ser contratada a segunda colocada do Lote 2 da Concorre¿ncia 8/2004, conforme permissivo do inciso XI do art. 24 da Lei de Licitações."
48. Ademais, não posso deixar de considerar duas ponderações apresentadas pela assessora jurídica. 
49. A primeira, no sentido da falta de estrutura do setor que dirigia no âmbito da Valec, composto "por apenas 03 (três) advogados, sendo 02 (dois) de cargo efetivo e 01 (um) comissionado, para além de cumprir os procedimentos necessários à defesa dos interesses da Valec no âmbito judicial, portanto o contencioso, também cumprir as atribuições regulamentares." (peça 198, p. 7) 
50. A segunda atenuante que registro é relativa à falta de ciência das irregularidades indicadas pelo TCU e das medidas corretivas impostas, uma vez que "avisos, ofícios, ou retenções financeiras sobre faturamento de empreiteiras, que trataram do assunto, não chegavam ao conhecimento da Recorrente, pois ficavam restritos ao âmbito da Diretoria da Valec e órgãos diretamente envolvidos nessas questões, como a Auditoria Interna (AUDIN) , e como os de finanças e contabilidade". Da mesma forma, argumenta a recorrente que "os questionamentos dos órgãos de controle externo (TCU e CGU) , no tocante a sobrepreços ou superfaturamento, não eram do conhecimento da Assessoria Jurídica-ASJUR, nem de suas respostas, da responsabilidade de outros órgãos diretamente subordinados à Diretoria Executiva da Valec, como a Auditoria Interna-AUDIN, diretamente ligada à Assembleia Geral da Valec." (peça 198, p. 9) 
51. Penso que mais relevante do que avaliar eventual ciência da empregada pública sobre a irregular superestimativa dos preços contratados, é constatar que tais fatos não estavam diretamente associados a sua atuação funcional no processamento da contratação pela Valec.
52. Tudo isso posto, a situação em exame atrai de imediato o que dispõe os arts. 22 e 28 da Lei de Introdução às Normas do Direito Brasileiro, a fim de que sejam avaliadas as dificuldades reais do gestor e a efetiva ocorrência de erro grosseiro. Nessa linha, dentre tantos, faço referência aos julgados a seguir:
Acórdão 60/2020-TCU-Plenário - Relatora Ministra Ana Arraes
Na aplicação de sanções, o TCU deve considerar os obstáculos e as dificuldades reais enfrentadas pelo gestor, bem como ponderar se as circunstâncias do caso concreto limitaram ou condicionaram a ação do agente (art. 22 do Decreto-lei 4.657/1942 - Lindb) .
Acórdão 2860/2018-TCU-Plenário - Relator Ministro-Substituto Augusto Sherman
O erro grosseiro a que alude o art. 28 do Decreto-lei 4.657/1942  (Lei de Introdução às Normas do Direito Brasileiro) , incluído pela Lei 13.655/2018, fica configurado quando a conduta do agente público se distancia daquela que seria esperada do administrador médio, avaliada no caso concreto.
53. Assim, diante das circunstâncias do caso concreto, das limitações impostas à recorrente e dos deveres específicos da parecerista jurídica, não vislumbro falha tal que permita configurar sua responsabilidade subjetiva pelo dano histórico superior a R$ 38 milhões imputado nos autos. Pugno por julgar regulares as contas da Sra. Maria Estela Filardi.
54. Diferente desfecho proponho em relação ao Sr. Luiz Carlos Oliveira Machado, ex-Superintendente de Construção da Valec, citado solidariamente pelo débito "por ter emitido nota técnica favorável à contratação do remanescente das obras do Lote 2 da Ferrovia Norte-Sul, bem como encaminhado planilha orçamentária dos serviços remanescentes contendo serviços com sobrepreço".
55. O responsável emitiu, em 24/11/2009, a Nota Técnica 005/2009-SUCON (peça 202, p. 4-15) , cujo objetivo era, tendo em vista as rescisões contratuais dos Lotes 02 e 10 da Ferrovia Norte-Sul, analisar "a situação do empreendimento, na busca de solução que atenda da melhor forma possível o interesse público". A Nota Técnica 005/2009-SUCON traçou um panorama dos contratos até então celebrados e, para quatro deles, detalhou aspectos relativos à "posição financeira do saldo contratual" e à "posição técnica dos principais serviços executados".
56. Nesse documento, o superintendente de construção expressamente afirmou que "a única alternativa que efetivamente atende ao interesse público no presente caso: a continuidade do contrato do Lote 11 com a Constran, a celebração dos contratos referentes aos Lotes 2 e 10 com a Constran e a celebração do contrato do lote 4 com a SPA" e ainda indicou a possibilidade de contratação direta da Constran, por dispensa de licitação. Não bastasse, anexou a planilha dos serviços remanescentes dos lotes 2, 4 e 10.
57. Destarte, enquanto superintendente de construção e responsável pelo documento técnico que avaliou o avanço físico e financeiro do empreendimento e sugeriu a contratação direta, como solução compatível com o interesse público, não poderia se furtar à análise da regularidade dos preços contratados. Essa obrigação, como destacado na decisão recorrida, decorre de expressa previsão da Lei 8.666/1993, nos seguintes termos (destaques acrescidos) :
Art. 26. As dispensas previstas nos §§ 2º e 4º do art. 17 e no inciso III e seguintes do art. 24, as situações de inexigibilidade referidas no art. 25, necessariamente justificadas, e o retardamento previsto no final do parágrafo único do art. 8º desta Lei deverão ser comunicados, dentro de 3 (três) dias, à autoridade superior, para ratificação e publicação na imprensa oficial, no prazo de 5 (cinco) dias, como condição para a eficácia dos atos.  
Parágrafo único.  O processo de dispensa, de inexigibilidade ou de retardamento, previsto neste artigo, será instruído, no que couber, com os seguintes elementos:
 (...)     
III - justificativa do preço.
58. A atuação do empregado da Valec, com a emissão de nota técnica favorável à contratação direta e o encaminhamento da planilha orçamentária dos serviços com sobrepreço, é fundamento suficiente para manutenção de sua condenação. Proponho, portanto, negar provimento ao recurso de reconsideração de Luiz Carlos Oliveira Machado.
VI - Efeitos da retenção cautelar no débito e nas multas aplicadas
59. Por último, examino a proposta do MPTCU de reduzir, de ofício, os débitos e multas imputados, para excluir os efeitos das retenções cautelares promovidas nos pagamentos do Contrato 58/2009. 
60. No quadro do Acórdão 2240/2018-TCU-Plenário, em cada uma das parcelas levadas a débito estava incluído o valor das retenções promovidas pela Valec por determinação do Tribunal. As retenções foram contestadas pela Constran, mas o Tribunal as manteve ao rejeitar agravo interposto pela empresa (Acórdão 593/2009-TCU-Plenário) . Na sequência, a empreiteira ingressou com ação ordinária na Justiça Federal, cujas teses centrais eram a impossibilidade da redução unilateral - via retenções - dos preços contratados, além de suposta ilegalidade e inconstitucionalidade na ação do TCU ao exarar a medida cautelar em que foram determinadas as retenções. Após insucesso na primeira instância, a construtora recorreu da decisão e a matéria está pendente de deliberação no Tribunal Regional Federal da 1ª Região (Processo 39062-18.2010.4.01.3400) . [footnoteRef:2] [2:  Disponível em https://processual.trf1.jus.br/consultaProcessual/processo.php. Consulta em 09/07/2021.] 
61. Essa questão foi examinada pelo relator a quo em seu voto, por provocação do Parquet, mas o nobre ministro, em proposta acolhida pelo Tribunal, defendeu a condenação pelo valor integral do débito, aí incluídas as parcelas cautelarmente retidas. Ponderou, na oportunidade, que "após o trânsito em julgado deste processo de controle externo, na fase de cobrança executiva, as partes poderão comprovar a quitação de parcela do débito com os valores eventualmente retidos em caráter definitivo."
62. Em consonância com esse entendimento, considero que a solução mais alinhada ao interesse público no caso em exame é manter a condenação em débito pelos valores integrais, sem abatimento, nessa fase, dos valores cautelarmente retidos.
63. Assim o faço, sobretudo, para garantir a eficácia da decisão de mérito. Acaso aplicada a tese defendida pelo MPTCU, com a devida vênia, o Tribunal anteciparia o mérito em favor dos responsáveis, afastaria a parcela do débito que constou de retenção cautelar e provocaria incontornável redução dos valores a serem ressarcidos. Não haveria, nesta Corte, etapa processual posterior capaz de retornar os valores no caso de decisão judicial que entendesse por afastar as retenções cautelares. Na prática, em suma, retirar do montante levado a débito a parcela retida afrontaria a premissa básica da tutela cautelar de garantir a eficácia da decisão de mérito. 
64. É certo que os créditos em favor dos responsáveis podem e devem ser considerados na fase de execução da decisão deste Tribunal, mas, estando pendente discussão judicial provocada pela empresa sobre a legalidade das retenções, não é de interesse público que tais valores sejam excluídos da condenação em débito no âmbito do TCU. Essa compreensão, ao fim, busca resguardar o erário de prejuízos causados pelo contrato superfaturado assinado pela Constran.
65. Além disso, nenhum prejuízo vislumbro aos responsáveis com a manutenção dos valores no cômputo do débito, uma vez que poderão arguir os respectivos abatimentos na fase de execução do acórdão. Aliás, nesse mesmo sentido registrou o voto condutor da deliberação recorrida sobre a possibilidade de eventual abatimento de outros créditos tendo os mesmos fatos geradores tratados nesta TCE, como aqueles relacionados à Ação de Improbidade Administrativa nº 0001859-31.2015.4.02.3502, citada pela Constran na fase anterior deste feito.
66. Relembro que o TCU tem entendimento sumulado nesse sentido, o qual transcrevo para afastar a controvérsia:
SÚMULA TCU 128: Mesmo na hipótese de já se ter verificado recolhimento parcial, o Acórdão de condenação expressará o total da dívida, abatendo-se, na execução, o valor já satisfeito, sem a incidência da correção monetária e dos juros de mora sobre a quantia já ressarcida e a partir da data de cada pagamento.
67. Quanto às multas, entretanto, o juízo deve ser diferente. 
68. O superfaturamento foi inicialmente constatado no Contrato 15/2006, firmado pela Valec com a construtora Camargo Correa, mas as retenções cautelares foram mantidas em face do ajuste posteriormente firmado com a Constran (Contrato 58/2009) . Conforme tabela apresentada no parecer do Ministério Público, o dano causado aos cofres públicos seria de R$ 17,4 milhões (valores históricos, diversas datas-bases) e não R$ 38 milhões como consignado no acórdão recorrido. 
69. Nesse ponto, concordo com o Parquet que tal "situação traz prejuízo aos responsáveis indicados no quadro do subitem 9.4 do Acórdão 2240/2018-TCU-Plenário, na medida em que as multas resultam de percentuais incidentes sobre um débito potencial, além do débito efetivo."
70. Há de se considerar que, nos termos do art. 57 da Lei 8.443/1992, o Tribunal pode aplicar multa de até cem por cento do valor atualizado do dano causado ao Erário, mas não é possível olvidar que o montante retido não constitui efetivo prejuízo aos cofres públicos.
71. Tratando-se de medida sancionadora, como é cediço no Direito, a interpretação restritiva do dispositivo legal, de forma a ter por base de cálculo das multas o "dano causado ao erário", é o caminho mais adequado. 
72. Assim sendo, em acolhimento parcial às conclusões do MPTCU, da base de cálculo para as multas cominadas deve ser abatido o montante cautelarmente retido. Ao manter a proporcionalidade das multas aplicadas, mas tomando por dano efetivo o valor de R$ 17,4 milhões (valores históricos, diversas datas-bases) devidamente atualizado, proponho a seguinte composição para as condenações subsistentes:
	Responsável 
	Valor da Multa

	José Francisco das Neves
	R$ 2.300.000,00

	Ulisses Assad
	R$ 2.300.000,00

	Francisco Elisio Lacerda
	R$ 460.000,00

	Luiz Carlos Oliveira Machado
	R$ 460.000,00

	Jorge Alberto Aun
	R$ 460.000,00

	José Roberto Bertolli
	R$ 460.000,00

	Constran S.A. - Construções e Comércio
	R$ 4.600.000,00

73. Adicionalmente, outro ajuste apontado pelo MPTCU refere-se a equívoco na data de ocorrência de uma das parcelas do débito, o que também acolho e passo a indicar no acórdão que apresento ao colegiado.
VII - Conclusão
74. Por conclusão, ante todo o exposto, proponho:
a) negar provimento aos recursos de reconsideração interpostos pela Constran S.A. - Construções e Comércio, Jorge Alberto Aun (Diretor-Presidente da Constran) , José Roberto Bertoli (Diretor Administrativo, Financeiro e Comercial da Constran) e Luiz Carlos Oliveira Machado; 
b) dar provimento ao apelo de Maria Estela Filardi e julgar regulares suas contas;
c) reduzir, de ofício, as multas aplicadas aos responsáveis José Francisco das Neves, Ulisses Assad, Francisco Elisio Lacerda, Luiz Carlos Oliveira Machado, Jorge Alberto Aun, José Roberto Bertolli e Constran S.A. - Construções e Comércio, nos termos consignados neste voto.
	Ante o exposto, VOTO no sentido de que o Tribunal adote a minuta de acórdão que ora submeto à deliberação deste Colegiado.
TCU, Sala das Sessões, em tagDataSessao.
JORGE OLIVEIRA 
Relator